ACORDAO-COMPLETO-2533358

ACÓRDÃO 2863/2023 ATA 10/2023 - SEGUNDA CÂMARA

VISTOS, relatados e discutidos estes autos referentes à Tomada de Contas Especial instaurada pela Diretoria de Administração e Logística do então Ministério da Economia - DAL/ME, em desfavor do Sr. Fábio Luiz Fernandes Cordeiro, ex-prefeito de São João da Ponte/MG, e do então Instituto Mineiro de Desenvolvimento e da Cidadania, atual Instituto Mundial de Desenvolvimento e da Cidadania (IMDC) , em razão da falta de comprovação da regular aplicação dos recursos repassados pela União, ao Município de São João da Ponte/MG, no âmbito do Plano de Implementação 46958-001163/2009-48 do Programa Nacional de Inclusão de Jovens no Mercado de Trabalho, modalidade Projovem Trabalhador, submodalidade Juventude Cidadã, ao qual o Município de São João da Ponte/MG aderiu em 23/11/2009, objetivando a qualificação social-profissional de 500 jovens, com inserção de, no mínimo, 30% deles no mercado de trabalho.
ACORDAM os Ministros do Tribunal de Contas da União, reunidos em sessão da 2ª Câmara, ante as razões expostas pelo Relator, em:
9.1. com fundamento nos arts. 1º, inciso I, 16, inciso III, alíneas "b" e "c", 19, caput, e 23, inciso III, da Lei 8.443/1992, julgar irregulares as contas do Sr. Fábio Luiz Fernandes Cordeiro e do Instituto Mundial de Desenvolvimento e da Cidadania (IMDC) , condenando-os, na forma adiante discriminada, ao pagamento das quantias abaixo especificadas, atualizadas monetariamente e acrescida dos juros de mora, calculados a partir das correspondentes datas até a efetiva quitação, fixando-lhes o prazo de 15 (quinze) dias, a contar do recebimento das notificações, para que comprovem, perante o Tribunal (art. 214, inciso III, alínea "a", do Regimento Interno/TCU) , o recolhimento da dívida ao Tesouro Nacional, na forma da legislação em vigor:
a) Sr. Fábio Luiz Fernandes Cordeiro em solidariedade com o IMDC:
	Data de ocorrência
	Valor histórico (R$) 

	17/6/2011
	4.147,50

	17/6/2011
	69.125,00

b) Instituto Mineiro de Desenvolvimento e da Cidadania (IMDC) :
	Data de ocorrência
	Valor histórico (R$) 

	14/12/2010
	40.299,87

c) Sr. Fábio Luiz Fernandes Cordeiro:
	Data de ocorrência
	Valor histórico (R$) 

	24/3/2010
	194,76

	19/4/2010
	2,53

	14/6/2010
	1,05

	17/6/2010
	447,50

	15/7/2010
	0,08

	28/12/2010
	1.441,40

	29/12/2010
	0,21

9.2. aplicar individualmente ao Sr. Fábio Luiz Fernandes Cordeiro e ao Instituto Mundial de Desenvolvimento e da Cidadania (IMDC) a multa prevista no art. 57 da Lei 8.443/1992, nos valores, respectivamente, de R$ 15.000,00 (quinze mil reais) e de R$ 25.000,00 (vinte e cinco mil reais) , fixando-lhes o prazo de 15 (quinze) dias, a contar das notificações, para que comprovem, perante o Tribunal (art. 214, inciso III, alínea "a", do Regimento Interno/TCU) , o recolhimento da dívida ao Tesouro Nacional, atualizada monetariamente desde a data deste Acórdão até a data do efetivo recolhimento, se for paga após o vencimento, na forma da legislação em vigor;
9.3. autorizar, caso requerido, nos termos do art. 26 da Lei 8.443/1992, o parcelamento das dívidas a que se referem os subitens 9.1 e 9.2 acima, em até 36 (trinta e seis) parcelas mensais e sucessivas, sobre as quais incidirão os correspondentes acréscimos legais (débito: atualização monetária e juros de mora; multa: atualização monetária) , cientificando os responsáveis de que a falta de pagamento de qualquer parcela importará no vencimento antecipado do saldo devedor, sem prejuízo das demais medidas legais;
9.4. autorizar, desde logo, a cobrança judicial das dívidas a que se refere este Acórdão, caso não atendidas as notificações, nos termos do art. 28, inciso II, da Lei 8.443/1992; e
9.5. remeter cópia deste Acórdão à Procuradoria da República no Estado de Minas Gerais, com fundamento no art. 16, § 3º, da Lei 8.443/1992 c/c o art. 209, § 7º, do Regimento Interno/TCU, para adoção das medidas que entender cabíveis, bem como ao Ministério do Trabalho, para ciência.

Tomada de Contas Especial instaurada pela Diretoria de Administração e Logística do Ministério da Economia em razão de não comprovação da regular aplicação dos recursos repassados pela União à conta do Plano de Implementação Projovem Trabalhador Juventude Cidadã.

Segunda Câmara

Município de São João da Ponte/MG.

3. Responsáveis: Fábio Luiz Fernandes Cordeiro (XXX.461.606-XX) e Instituto Mundial de Desenvolvimento e da Cidadania - IMDC (21.145.289/0001-07).

13.1. Ministros presentes: Vital do Rêgo (Presidente), Augusto Nardes, Aroldo Cedraz e Antonio Anastasia.
13.2. Ministro-Substituto presente: Marcos Bemquerer Costa (Relator).

MARCOS BEMQUERER

Trata-se da Tomada de Contas Especial instaurada pela Diretoria de Administração e Logística do então Ministério da Economia - DAL/ME, em desfavor do Sr. Fábio Luiz Fernandes Cordeiro, ex-prefeito de São João da Ponte/MG, e do então Instituto Mineiro de Desenvolvimento e da Cidadania (IMDC) , atual Instituto Mundial de Desenvolvimento e da Cidadania - IMDC, em razão da falta de comprovação da regular aplicação dos recursos repassados pela União ao Município de São João da Ponte/MG, no âmbito do Plano de Implementação 46958-001163/2009-48 do Programa Nacional de Inclusão de Jovens no Mercado de Trabalho, modalidade Projovem Trabalhador, submodalidade Juventude Cidadã (peça 3, p. 2 a 4) , ao qual o Município de São João da Ponte/MG aderiu em 23/11/2009 (peça 3, p. 4) , objetivando a qualificação social-profissional de 500 jovens, com inserção de, no mínimo, 30% deles no mercado de trabalho (peças 2 e 3) .
2.	O Plano de Implementação 46958-001163/2009-48 vigorou no período de 20/12/2009 a 20/6/2011, com prazo para prestar contas de até sessenta dias de seu término, e resultou em repasses efetivos da União ao ente municipal que totalizaram R$ 779.038,76, por meio das seguintes parcelas (peças 13, 25 e 36) :  
	OB
	Data
	Crédito na Conta Corrente
	Valor
 (R$) 
	Localização

	2010OB800144
	8/2/2010
	11/2/2010
	38.951,94
	Peça 13, peça 30, p. 3, peça 47, p. 2

	2010OB800532
	10/6/2010
	14/6/2010
	389.519,38
	Peça 25, peça 30, p. 14, peça 47, p. 6

	2010OB801019
	10/12/2010
	14/12/2010
	350.567,44
	Peça 36, peça 47, p. 12

3.	A prestação de contas final com suas complementações foi analisada, consoante documentos constantes nas peças 66, 69, 79, 81, 83, 84 e 93, tendo sido instaurada esta Tomada de Contas Especial em função das seguintes ocorrências: a) ausência de aplicação dos recursos federais; b) falta de funcionalidade do objeto, em face da não consecução dos objetivos pactuados; c) não comprovação do aporte da contrapartida pactuada; d) superfaturamento decorrente de sobrepreço na aplicação de recursos federais; e) documentos fiscais sem atesto, bem como sem a adequada discriminação dos serviços prestados e respectivas  quantidades; f) falta de publicidade dos atos administrativos do processo licitatório, não tendo ocorrido, inclusive, a publicação do extrato resumido do contrato pactuado; g) prejuízo detectado por conta da falta de pagamento de encargos tributários; h) antecipação de pagamento ao IMDC que alcançou o montante de R$ 273.549,92; i) contratação de entidade educacional (Organização da Sociedade de Interesse Público - OSCIP) , sem que fosse comprovada sua capacidade operacional para executar o Projovem Trabalhador no Município; e j) mudança de arcos ocupacionais do Plano de Implementação, sem prévia autorização do então Ministério do Trabalho e Emprego - MTE.
4.	 A Secretaria Federal de Controle Interno certificou a irregularidade das presentes contas (peça 104) e a autoridade ministerial atestou haver tomado conhecimento dessa conclusão (peça 106) .
5.	Neste Tribunal, o processo foi objeto de análise preliminar da então SecexTCE (peças 109 a 111) , que revisou o valor do débito - imputado integralmente na fase interna, mas recalculado na fase externa, considerando que houve a execução de parte do objeto pactuado (peça 109, p. 9) , de tal forma que permaneceram as seguintes irregularidades: 
	5.1. quanto à responsabilidade do ex-prefeito, Sr. Fábio Luiz Fernandes Cordeiro: não aplicação dos recursos no mercado financeiro (citação) ; inexecução parcial do objeto com aproveitamento da parcela executada (citação) ; superfaturamento decorrente de sobrepreço na aplicação dos recursos federais repassados (citação) ; e aporte parcial da contrapartida (audiência) ;
	5.2. no tocante ao Instituto Mundial de Desenvolvimento e da Cidadania (IMDC) : inexecução parcial do objeto com aproveitamento da parcela executada (citação) ; e superfaturamento decorrente de sobrepreço na aplicação dos recursos federais repassados (citação) .
6.	Após os aludidos responsáveis serem regularmente comunicados, por meio de expedientes de citação e audiência encaminhados por este Tribunal, apenas o Sr. Fábio Luiz Fernandes Cordeiro compareceu aos autos para apresentar suas alegações de defesa (peça 123) , acompanhadas dos documentos acostados às peças 124 a 129, sendo que Instituto Mundial de Desenvolvimento e da Cidadania - IMDC permaneceu silente, devendo ser considerado revel, nos termos do art. 12, § 3º, da Lei 8.443/1992.
7. 	Transcrevo, no essencial, com ajustes de forma, a instrução em que o Auditor Federal de Controle Externo da então SecexTCE analisou os elementos de defesa acostados a estes autos (peça 134) e que contou com a anuência do corpo diretivo daquela unidade técnica (peças 135 e 136) :
"ANÁLISE DOS PRESSUPOSTOS DE PROCEDIBILIDADE DA IN/TCU 71/2012
Apreciação do Prejuízo ao Contraditório e Ampla Defesa
21.	Verifica-se que não houve o transcurso de mais de dez anos desde o fato gerador sem que tenha havido a notificação dos responsáveis pela autoridade administrativa federal competente (art. 6º, inciso II, c/c art. 19 da IN/TCU 71/2012, modificada pela IN/TCU 76/2016) , uma vez que o fato gerador da irregularidade sancionada ocorreu em 17/6/2011, e os responsáveis foram notificados sobre as irregularidades pela autoridade administrativa competente conforme abaixo:
21.,1. Fábio Luiz Fernandes Cordeiro, por meio do edital acostado à peça 88, publicado em 20/2/2019.
21.2. Instituto Mundial de Desenvolvimento e da Cidadania - IMDC, responsável não notificado na fase interna, tendo em vista que foi incluído na fase externa do processo. A inclusão nesta fase processual não obsta o prosseguimento do processo uma vez não transcorreu o prazo de 10 anos da ocorrência do fato gerador. 
Valor de Constituição da TCE 	
22.	Verifica-se, ainda, que o valor atualizado do débito apurado (sem juros) em 1/1/2017 é de R$ 169.360,19, portanto superior ao limite mínimo de R$ 100.000,00, na forma estabelecida nos arts. 6º, inciso I, e 19 da IN/TCU 71/2012, modificada pela IN/TCU 76/2016. 
OUTROS PROCESSOS/DÉBITOS NOS SISTEMAS DO TCU COM OS MESMOS RESPONSÁVEIS
23.	Informa-se que foi encontrado processo no Tribunal com os mesmos responsáveis:
	Responsável
	Processos

	Fábio Luiz Fernandes Cordeiro
	Processo 013.837/2016-8 [CBEX, encerrado, 'Cobrança Executiva de multa originária do AC-3267-6/2016-2C, referente ao TC Processo 018.431/2014-3']
Processo 018.431/2014-3 [TCE, encerrado, 'Contrato de Repasse nº 090.972-78/99/MPFDA/CAIXA - firmado entre a Caixa Econômica Federal/Ministério do Desenvolvimento Agrário e o município de São João da Ponte/MG']

	Instituto Mundial de Desenvolvimento e da Cidadania - IMDC
	Processo 008.554/2020-0 [TCE, aberto, 'TCE instaurada pela Superintendência da Zona Franca de Manaus em razão da não comprovação da regular aplicação dos recursos repassados pela União, Convênio 157/2007, firmado com o/a SUPERINTENDENCIA DA ZONA FRANCA DE MANAUS, Siafi/Siconv 599521, função INDÚSTRIA, que teve como objeto EXECUÇÃO DO PROJETO INCLUSÃO SOCIAL DIGITAL E TECNOLOGICA (nº da TCE no sistema: 2083/2018) ']
Processo 034.869/2016-6 [TCE, aberto, 'Impugnação de despesas do Plano de Implementação do Projovem Trabalhador - Juventude Cidadã, celebrado entre o Ministério do Trabalho e Emprego - MTE, por intermédio da Secretaria de Políticas Públicas de Emprego - SPPE e a Prefeitura Municipal de Tupaciguara/MG (SIAFI n° 299487) ']
Processo 010.925/2015-5 [TCE, aberto, 'Tomada de Contas Especial motivada basicamente por impugnação das despesas do Convênio 702976/2009 (Siafi 702976) , firmado em 10/2/2009 entre o Ministério do Turismo e o Instituto Mundial de Desenvolvimento e da Cidadania-IMDC']
Processo 002.327/2015-5 [TCE, aberto, 'Tomada de contas especial contra o Sr. Deivson Oliveira Vidal (ex-Presidente) . Impugnação total de despesas do Convênio nº 742228/2010 (Siafi nº 742228) , firmado entre o Ministério do Turismo e o Instituto Mineiro de Desenvolvimento. 'Projeto Juninão de Arcos']
Processo 000.708/2015-1 [TCE, aberto, 'Convênio nº 702246/2008 (Siafi 650581) , firmado entre o Ministério do Turismo e o Instituto Mundial de Desenvolvimento e da Cidadania-IMDC']
Processo 032.780/2014-1 [TCE, aberto, 'Convênio nr 1603/2008 (SIAFI: 702395) , firmado entre o Ministério do Turismo e o Instituto Mundial de Desenvolvimento e da Cidadania']
Processo 027.360/2012-1 [TCE, aberto, 'TOMADA DE CONTAS ESPECIAL EM CUMPRIMENTO AOS TERMOS DO Acórdão 2175/2012-TCU-Plenário, TENDO COMO ESCOPO A APLICAÇÃO DOS RECURSOS TRANSFERIDOS PELO MINISTÉRIO DO TRABALHO E EMPREGO - MTE AO ESTADO DE MINAS GERAIS, BEM COMO PARA AVALIAR OS PROCEDIMENTOS ADOTADOS PELO ÓRGÃO CONCEDENTE PARA A LIBERAÇÃO DE RECURSOS NO ÂMBITO DO PROGRAMA PROJOVEM TRABALHADOR, EM CUMPRIMENTO AO ACÓRDÃO 2.049/2011-P']
Processo 031.471/2020-0 [CBEX, encerrado, 'Cobrança Executiva de multa originária do AC-6688-19/2020-1C, referente ao TC Processo 002.327/2015-5']
Processo 036.142/2019-0 [CBEX, encerrado, 'Cobrança Executiva de débito originária do AC-2619-40/2016-PL, referente ao TC Processo 027.360/2012-1']
Processo 012.209/2019-8 [CBEX, encerrado, 'Cobrança Executiva de multa originária do AC-489-7/2019-PL, referente ao TC Processo 032.780/2014-1']
Processo 012.207/2019-5 [CBEX, encerrado, 'Cobrança Executiva de débito originária do AC-489-7/2019-PL, referente ao TC Processo 032.780/2014-1']
Processo 021.118/2020-5 [CBEX, encerrado, 'Cobrança Executiva de débito originária do AC-7077-27/2019-1C, referente ao TC Processo 000.708/2015-1']
Processo 033.787/2020-4 [CBEX, encerrado, 'Cobrança Executiva de débito originária do AC-6688-19/2020-1C, referente ao TC Processo 002.327/2015-5']
Processo 010.120/2019-0 [CBEX, encerrado, 'Cobrança Executiva de débito originária do AC-14948-42/2018-1C, referente ao TC Processo 020.154/2015-1']
Processo 010.119/2019-1 [CBEX, encerrado, 'Cobrança Executiva de multa originária do AC-14948-42/2018-1C, referente ao TC Processo 020.154/2015-1']
Processo 021.121/2020-6 [CBEX, encerrado, 'Cobrança Executiva de multa originária do AC-7077-27/2019-1C, referente ao TC Processo 000.708/2015-1']
Processo 036.136/2019-0 [CBEX, encerrado, 'Cobrança Executiva de multa originária do AC-2619-40/2016-PL, referente ao TC Processo 027.360/2012-1']
Processo 024.559/2016-4 [CBEX, encerrado, 'Cobrança Executiva de multa originária do AC-3747-20/2015-1C, referente ao TC Processo 001.239/2015-5']
Processo 000.422/2018-5 [CBEX, encerrado, 'Cobrança Executiva de multa originária do AC-8552-32/2017-1C, referente ao TC Processo 009.434/2016-0']
Processo 000.421/2018-9 [CBEX, encerrado, 'Cobrança Executiva de débito originária do AC-8552-32/2017-1C, referente ao TC Processo 009.434/2016-0']
Processo 024.558/2016-8 [CBEX, encerrado, 'Cobrança Executiva de débito originária do AC-3747-20/2015-1C, referente ao TC Processo 001.239/2015-5']
Processo 001.501/2016-0 [CBEX, encerrado, 'Cobrança Executiva de multa originária do AC-7.579-41/2015-1C, referente ao TC Processo 017.864/2014-3']
Processo 001.500/2016-3 [CBEX, encerrado, 'Cobrança Executiva de débito originária do AC-7.579-41/2015-1C, referente ao TC Processo 017.864/2014-3']
Processo 031.247/2011-3 [RA, encerrado, 'AUDIORIA NO MTE - Projovem em MG']
Processo 009.434/2016-0 [TCE, encerrado, 'Convênio n. 0550/2007 (Siafi 596053) , firmado entre o Ministério do Turismo e o Instituto Mundial de Desenvolvimento e da cidadania-IMDC/MG']
Processo 020.154/2015-1 [TCE, encerrado, 'Convênio n. 704323/2009 - PRONAC 09-3201 (Siafi 704323) , firmado entre o Ministério da Cultura e o Instituto Mundial de Desenvolvimento e da Cidadania-IMDC']
Processo 025.512/2017-0 [TCE, encerrado, 'Convênio MDA 700162/2008 (Siafi/Siconv 700.162) , firmado entre o Ministério do Desenvolvimento Agrário e o Instituto Mineiro de Desenvolvimento (atual Instituto Mineiro de Desenvolvimento e da Cidadania-IMDC (Proc. 55000.002336/2008-64) ']
Processo 001.239/2015-5 [TCE, encerrado, 'Convênio nº 13/2008 (Siafi 623751) , firmado entre o Ministério do Turismo e o Instituto Mundial de Desenvolvimento e da Cidadania-IMDC']
Processo 017.864/2014-3 [TCE, encerrado, 'Convênio nº 1532/2008 (Siafi 702555) firmado entre o Ministério do Turismo e o Instituto Mundial de Desenvolvimento e da Cidadania-IMDC']
Processo 022.853/2015-4 [TCE, aberto, 'Convênio 700990/2008 (Siafi 638459) , firmado entre o Ministério do Turismo e o Instituto de Desenvolvimento e da Cidadania-IMDC/MG']
Processo 025.369/2017-2 [TCE, aberto, 'TCE instaurada pelo Ministério do Desenvolvimento Social em razão de Omissão no dever de prestar contas, Convênio 00065/2012, firmado com o/a MINISTÉRIO DO DESENV. SOCIAL E COMBATE A FOME, Siafi/Siconv 778186, função ASSISTÊNCIA SOCIAL, que teve como objeto beneficiar 10.634 famílias de baixa renda com dificuldade de acesso à água com a construção de cisternas de placas, bem como proporcionar capacitação e formação para a convivência com o Semiárido. Com isso, espera-se que as famílias beneficiadas possam melhorar suas condições de vida, facilitando o acesso à água para consumo humano e evitando que elas despendam grande parte do dia em longas caminhadas em busca de água, contribuindo também para a garantia da Segurança Alimentar e Nutricional das mesmas (nº da TCE no sistema: 118/2017) ']
Processo 002.773/2015-5 [TCE, aberto, 'Tomada de contas especial contra o Sr. Deivson Oliveira Vidal e o Instituto Mundial de Desenvolvimento e da Cidadania. Impugnação total de despesas do Convênio nº 1535/2008 (Siafi nº 702558) , firmado entre o Ministério do Turismo e o Instituto Mineiro de Desenvolvimento e da Cidadania-IMDC-MG. 'Evento Promocional do Estado de Pernambuco em Belo Horizonte']

25.	A tomada de contas especial está, assim, devidamente constituída e em condição de ser instruída.
EXAME TÉCNICO
Alegações de defesa/razões de justificativa apresentadas pelo responsável Fábio Luiz Fernandes Cordeiro (peças 123-129) , procuração (peças 122 e 131) 
26. Passa-se à descrição de cada argumento apresentado pelo responsável, seguida da respectiva análise técnica.
27. Argumento 1: tempestividade - necessidade de restabelecimento de prazo sob pena de cerceamento de defesa e nulidade absoluta do processo (peça 123, p. 4-7) 
27.1. Descrição: a defesa inicia o argumento suscitando, em sede preliminar, a nulidade da citação, sob o argumento de que o ofício citatório foi encaminhado para endereço em que o responsável não residia (Rua Bário, 265, Montes Claros/MG) , quando ele reside na cidade de São João da Ponte/MG, Rua Simão Campos, 329-A, cidade na qual foi prefeito por dois mandatos. Neste contexto, assinala que sua sobrinha, Maria Fernanda Dantas Cordeiro, foi quem recebeu a comunicação, em 20 de maio de 2015. Não obstante, manteve o envelope lacrado, não tendo conhecimento do que se tratava. Em razão disso, a correspondência somente foi entregue ao defendente, em 4/6/2021, em uma das visitas que ele costuma, eventualmente, fazer à referida sobrinha e outros parentes que moram nas vizinhanças.
27.1.1. Consigna que considerando a data de ciência da citação pelo defendente, o prazo para apresentar a sua defendente iniciou em 4/6/2021, nos termos do art. 30, da Lei 8.443/1992, e do art. 179, inciso II, Regimento Interno do TCU, o qual estabelece que a citação será feita mediante carta registrada, com aviso de recebimento que comprove a entrega no endereço do destinatário, tendo em vista que apesar de os Correios terem entregado a correspondência em 20/5/2021, o defendente não residia no endereço da entrega, conforme informado anteriormente.
27.1.2. Na sequência, aduz que o TCU considera nula a citação encaminhada para endereço desatualizado do interessado e recebido por terceira pessoa, conforme sumário do acórdão proferido no âmbito do TC Processo 012.511/2011-0, e não poderia ser diferente, porque configuraria cerceamento de defesa, violação à garantia constitucional da legalidade, do contraditório e da ampla defesa, e consequente nulidade do processo. 
27.1.3. Pelas razões acima, requer o reconhecimento do prazo inicial para a apresentação da defesa em 4/6/2021, bem como a tempestividade na apresentação das alegações de defesa. 
27.2. Análise: os autos demonstram que o ofício citatório (peça 115) foi encaminhado, primeiramente, para o endereço constante da base de dados da Receita Federal - rua Serafim Teixeira Guimarães, 13, bairro das Pedras, São João da Ponte - MG (peça 112) , e o Aviso de Recebimento - AR retornou com o motivo 'mudou-se' (peça 117) . Apesar de nas alegações constar que o defendente não reside no referido endereço há mais de 20 anos, atualmente permanece o mesmo endereço, conforme consulta realizada em seu cadastro de pessoa física, na base de dados da Receita Federal, atualizada até 31/8/2021 (peça 132) . Devido ao insucesso na entrega da correspondência, foi enviada nova comunicação (peça 120) para endereço constante da base de dados de órgãos públicos (Renach) , rua Bário, 265, Montes Claros -MG (peça 119) , o qual foi recebido, segundo a defesa, pela sobrinha do defendente. 
27.2.1.  Apesar de a defesa afirmar que reside na rua Simão, 329-A, não encaminhou qualquer documento comprobatório. E mesmo que ele não resida, de fato, no endereço em que foi recebida a comunicação, além de a fonte dizer respeito a órgão público, tanto o envelope do ofício, quanto o AR, assinado pela sobrinha do defendente, como ele próprio afirma, há a identificação de que o remetente é o TCU. Assim, com um simples telefonema dela para o responsável, ele poderia ter tomado conhecimento do teor do ofício. Além disso, os ofícios foram encaminhados para endereço constante em órgãos públicos, inclusive, da base de dados da Receita Federal e, compete ao responsável manter seu domicílio atualizado perante os órgãos públicos (Acórdão 3254/2015-TCU-Primeira Câmara, Relator Ministro Benjamin Zymler) .
27.2.2. Desta forma, os argumentos apresentados não são suficientes para caracterizar nulidade da citação, tampouco para acatar os argumentos sobre a tempestividade da apresentação da defesa, lembrando ainda que o comparecimento aos autos descaracteriza a nulidade da citação (Acórdão 1503/2018-TCU-Segunda Câmara, Relator Ministro Substituto Marcos Bemquerer Costa, 1514/2008-Primeira Câmara, Relator Ministro Guilherme Palmeira, 493/2011-Primeira Câmara, Relator Ministro Ubiratan Aguiar) . 
27.2.3. Por outro lado, em homenagem ao princípio do contraditório e da ampla defesa, o Tribunal tem aceitado e analisado as alegações apresentadas, mesmo que extemporaneamente, pelos demandados por esta Casa. Portanto, os argumentos serão analisados nesta oportunidade.
28.  Argumento 2: prescrição (peça 123, p. 8-12) 
28.1. Descrição: argui a defesa que ocorreu a prescrição quinquenal, tendo em vista que o fato gerador das irregularidades ocorreu em 2010 e 2011, e a citação válida somente ocorreu em 4/6/2021, passados mais de nove anos do último ato apurado na presente tomada de contas especial. No intuito de corroborar a tese, assinala que o STF já analisou o tema por diversas vezes e pacificou o assunto, tanto com relação à prescritibilidade da pretensão punitiva e ressarcitória, quanto ao prazo de cinco anos, conforme MS 35940, Relator Ministro Luiz Fux, Primeira Turma, julgado em 16/6/2020, Processo Eletrônico DJe-176, Divulgado em 13/7/2020, Publicado em 14/7/2020; Tema 899 - Repercussão Geral - RE 636886, Relator Ministro Alexandre de Moraes, julgado em 20/4/2020, Processo Eletrônico Repercussão Geral - Mérito Dje-157, Divulgado em 23/6/2020, Publicado em 24/6/2020.
28.1.1. Finaliza, requerendo o reconhecimento da prescrição e determinação do arquivamento do processo e baixa da TCE.
28.2. Análise: o Supremo Tribunal Federal - STF, no Recurso Extraordinário - RE 636.886, fixou a tese, com repercussão geral reconhecida, de que 'é prescritível a pretensão de ressarcimento ao erário fundada em decisão de Tribunal de Contas' (Tema 899) . Em que pese o questionamento acerca da abrangência da tese ali firmada, no sentido de que se circunscreveria apenas ao processo de execução da condenação imposta pelo TCU (ou seja, inaplicável à pretensão de ressarcimento exercida no processo 'conhecimento' da TCE) , verifica-se que o STF, por meio de decisões prolatadas pelas suas duas turmas, tem decidido de forma reiterada que se aplica o prazo prescricional de 5 anos previsto na Lei 9.873/1999 às pretensões sancionatória e ressarcitória a cargo do Tribunal de Contas da União. 
28.2.1 Seja por aplicação direta ou por analogia, a orientação sufragada é no sentido de que o prazo de 5 anos é compatível com a tese de que a ação e a execução prescrevem no mesmo prazo (Súmula 150 do STF) , bem como com o fato de que a Lei 9.873/1999 - que regulamenta o exercício de ação punitiva pela Administração Pública Federal, direta e indireta - regeria integralmente a prescrição no âmbito do TCU. Quanto a este último aspecto, o Ministro Luís Roberto Barroso, no voto exarado no julgamento do MS 32.201, embora tenha advertido que a atuação do TCU, em sua acepção clássica, não se qualifica como exercício do poder de polícia, ressaltou que a Lei 9.873/1999 assumiria vocação regulatória geral da prescrição do exercício da competência sancionadora da Administração Pública, sendo sua disciplina aplicável a qualquer ação punitiva da Administração Pública Federal, exceto àquelas esferas em que exista regulamentação específica. Ademais, em virtude da autonomia científica do Direito Administrativo, não haveria razão plausível para suprimir a omissão da Lei Orgânica do Tribunal de Contas da União, no tocante ao estabelecimento de um prazo prescricional próprio, valendo-se das normas de direito civil, e não das de direito administrativo.
28.2.2. Eis algumas ementas que evidenciam o entendimento predominante do STF:
'Ementa: AGRAVO REGIMENTAL EM MANDADO DE SEGURANÇA. TOMADA DE CONTAS ESPECIAL. TRIBUNAL DE CONTAS DA UNIÃO. CONDENAÇÃO A RESSARCIMENTO AO ERÁRIO. PRESCRIÇÃO. MARCO INTERRUPTIVO. ART. 2°, II, DA LEI 9.873/1999. ATO INEQUÍVOCO DE APURAÇÃO DO FATO. DISCUSSÃO. DIREITO LÍQUIDO E CERTO. DEMONSTRAÇÃO. INOCORRÊNCIA. SUBSISTÊNCIA DA DECISÃO AGRAVADA. AGRAVO A QUE SE NEGA PROVIMENTO. I - As razões do agravo regimental são inaptas para desconstituir os fundamentos da decisão agravada, que, por isso, se mantêm hígidos. II - Aplicando-se a regulamentação da Lei 9.873/1999 ao caso concreto, observa-se que a pretensão sancionatória do TCU, em relação aos atos praticados pelo impetrante, levando-se em consideração a ocorrência de 5 causas interruptivas da prescrição, não teria sido fulminada pelo decurso do tempo. III - A pretensão do recorrente, fundada na discussão sobre os fatos apontados como marcos interruptivos da prescrição da pretensão punitiva da Administração Pública, refoge aos estreitos limites do mandamus, ante a ausência de liquidez e certeza do direito pleiteado. IV - Agravo regimental a que se nega provimento.' MS 36067 ED-AgR. Órgão julgador: Segunda Turma. Relator (a) : Min. RICARDO LEWANDOWSKI. Julgamento: 18/10/2019
'Ementa: AGRAVO REGIMENTAL EM RECLAMAÇÃO. TRIBUNAL DE CONTAS DA UNIÃO. TOMADA DE CONTA ESPECIAL. PRESCRIÇÃO DA PRETENSÃO PUNITIVA. RECONHECIDA EM DECISÃO DO SUPREMO TRIBUNAL FEDERAL. PRESCRITIBILIDADE DO RESSARCIMENTO AO ERÁRIO FUNDADA EM DECISÃO DE TRIBUNAL DE CONTAS. AÇÃO DE IMPROBIDADE ADMINISTRATIVA COM PEDIDO DE RESSARCIMENTO JÁ EM CURSO. AGRAVO REGIMENTAL A QUE SE NEGA PROVIMENTO. I - O acórdão do TCU determinou a formação de processo administrativo para avaliarem, efetivamente, a eventual responsabilização do agravado para o ressarcimento do dano ao erário, contrariando, assim, autoridade desta Corte no MS 35.512/DF, uma vez que houve a concessão da segurança para declarar a ocorrência da prescrição da pretensão punitiva do TCU em relação às infrações imputadas a ele, destacando-se que a União poderia perseguir os valores referentes ao ressarcimento dos danos na esfera judicial. II - Agravo regimental a que se nega provimento.' (Rcl 39497 AgR. Órgão julgador: Segunda Turma. Relator (a) : Min. RICARDO LEWANDOWSKI. Julgamento: 10/10/2020) .
'Ementa: MANDADO DE SEGURANÇA. DIREITO ADMINISTRATIVO. TRIBUNAL DE CONTAS DA UNIÃO. SERVIDOR DA SECRETARIA DE SAÚDE DO ESTADO DO ACRE. FISCALIZAÇÃO OMISSA E DEFICIENTE NA EXECUÇÃO DE DOIS CONVÊNIOS FIRMADOS ENTRE A SECRETARIA ESTADUAL E O MINISTÉRIO DA SAÚDE. APLICAÇÃO DE MULTA. ARTS. 28, II, E 58, II, DA LEI 8.443/1992. ART. 268, II, DO REGIMENTO INTERNO DO TCU. PRESCRIÇÃO DA PRETENSÃO SANCIONATÓRIA. OCORRÊNCIA. APLICAÇÃO DA LEI 9.873/1999. PRECEDENTES DESTE STF. MEDIDA LIMINAR DEFERIDA E RATIFICADA NO EXAME DE MÉRITO. SEGURANÇA CONCEDIDA PARA AFASTAR A MULTA APLICADA. 1. A prescrição da pretensão punitiva do TCU é regulada pela Lei 9.873/1999, descabendo a aplicação do prazo decenal previsto na legislação civil (art. 205 do Código Civil) . Ao revés, incide o prazo quinquenal previsto na Lei 9.873/1999 (MS 32201, Rel. Min. Roberto Barroso, PRIMEIRA TURMA, DJe 7/8/2017; MS 35.512-AgR, Rel. Min. Ricardo Lewandowski, SEGUNDA TURMA, DJe 21/6/2019) . 2. In casu, na linha do parecer apresentado pelo Ministério Público Federal e da decisão liminar de minha lavra, é inequívoca a superação do prazo prescricional quinquenal. Os ilícitos apontados pela Corte de Contas ocorreram em julho de 2006, tendo o processo de auditoria sido instaurado em 9/10/2006. A ordem de citação do responsável para a audiência, por sua vez, ocorreu em 25/6/2007. Entretanto, a decisão condenatória recorrível foi exarada somente em 31/5/2016, data da prolação do Acórdão 3513/2016-TCU-Primeira Câmara. 3. Ex positis, CONCEDO A SEGURANÇA unicamente para afastar a sanção de multa aplicada ao impetrante, nos autos da Tomada de Contas Processo 023.288/2006-0, máxime da ocorrência de prescrição da pretensão punitiva do Tribunal de Contas da União. MS 35940.' (Órgão julgador: Primeira Turma. Relator (a) : Min. LUIZ FUX. Julgamento: 16/06/2020) .
28.2.3 Essa orientação também foi seguida nas seguintes decisões monocráticas: MS 36.127-MC/DF e MS 35.940-MC/DF, Rel. Min. Luiz Fux; MS 35.294, MS 35.539/DF e MS 35.971-TP/DF, Rel. Min. Marco Aurélio; MS 34.256 MC/DF, MS 36.054-MC e MS 36.067-MC/DF, Rel. Min. Ricardo Lewandowski.
28.2.4.	O Supremo Tribunal Federal tem se pronunciado no sentido de reconhecer não só a aplicação da prescrição quinquenal com fulcro na interpretação da Lei 9.873/1999, mas também a incidência dos marcos interruptivos do prazo prescricional consignados na referida lei, tantas vezes quanto presentes os suportes fáticos (MS 32201, Relator: Min. Roberto Barroso) . 
28.2.5	Entendimento que também foi adotado nas seguintes decisões monocráticas: MS 36.054, MS 34.256-MC, MS 35.512 e MS 36.067-MC, todos de relatoria do Min. Ricardo Lewandowski; MS 35.294, MS 35.539 e MS 35.971-TP, todos de relatoria do Min. Marco Aurélio; MS 32.201, Rel. Min. Roberto Barroso, e MS 36.127-MC e MS 35.940-MC, Min. Luiz Fux.
28.2.6.	Em relação ao termo inicial da contagem do prazo prescricional, o caput do art. 1º da Lei 9.873/1999 oferece solução que não destoa do modelo adotado pelo TCU no incidente de uniformização de jurisprudência, em que se examinou a prescrição da pretensão punitiva, nos termos do Acórdão 1441/2016-TCU-Plenário (Rel. Min. Benjamin Zymler) , com a adição da particularidade de explicitar o caso de infrações permanentes ou continuadas:
	a) Regra geral: 'data da prática do ato'  (o que equivale a 'ocorrência da irregularidade sancionada') ;
	b) Regra especial: 'no caso de infração permanente ou continuada, do dia em que tiver cessado'.
28.2.7 A Lei 9.873/1999, no art. 2º, estabelece as causas interruptivas da prescrição punitiva, consoante abaixo transcrito, já na redação conferida pela Lei 11.941/2009:
Art. 2º Interrompe-se a prescrição da ação punitiva:
I - pela notificação ou citação do indiciado ou acusado, inclusive por meio de edital;
II - por qualquer ato inequívoco, que importe apuração do fato;
III - pela decisão condenatória recorrível.
IV - por qualquer ato inequívoco que importe em manifestação expressa de tentativa de solução conciliatória no âmbito interno da administração pública federal.
28.2.8 O quadro a seguir indica alguns eventos processuais, ocorridos no curso de uma TCE (fase interna e externa) - instaurada em razão de irregularidades na aplicação de recursos da União transferidos a entes subnacionais - que poderiam ser enquadrados nas causas de interrupção da prescrição acima apontadas, sem prejuízo, é claro, de outras ocorrências fáticas elegíveis como marco interruptivo, a depender da forma de proceder de cada entidade ou órgão tomador de contas.
	I - pela notificação ou citação do indiciado ou acusado, inclusive por meio de edital;
	 (i) notificação no âmbito do procedimento administrativo de ressarcimento previamente à instauração da TCE;
 (ii) notificação efetuada pelo órgão tomador de contas acerca da instauração da TCE;
 (iii) ato que ordenar a citação efetuada pelo TCU.
*Data da ciência da notificação ou citação pelos responsáveis ou de publicação do edital no DOU.

	II - por qualquer ato inequívoco, que importe apuração do fato;
* procedimento que evidencie a apuração dos fatos irregulares, com o objetivo quantificar o dano e identificar possíveis responsáveis.
	 (i) relatório de sindicância ou PAD;
 (ii) relatório de apuração de irregularidades referente ao processo administrativo prévio à instauração da TCE;
 (iii) relatórios de fiscalização, pareceres, despachos, informações e memorandos relacionados à apuração dos fatos irregulares;
 (iv) relatório do tomador de contas;
 (v) relatório do controle interno; 
 (vi) termo de instauração ou designação de instauração da TCE;
 (vii) autuação da TCE no TCU; entre outras causas.
*Há quem inclua nesse grupo diligências que comprovam providências do responsável sobre as irregularidades investigadas.

	III - pela decisão condenatória recorrível.
	 (i) Verifica-se apenas no âmbito do TCU com a data da prolação do acórdão condenatório recorrível.

	IV - por qualquer ato inequívoco que importe em manifestação expressa de tentativa de solução conciliatória no âmbito interno da administração pública federal.
	 (i) pedido de parcelamento;
 (ii) pagamento parcial do débito;
 (iii) qualquer manifestação do responsável que demonstre claramente a sua intenção de recolher o débito.

28.2.9 Bem se vê, portanto, que haveria uma multiplicidade de causas de interrupção da prescrição, conforme se depreende do art. 2º da Lei 9.873/1999. Tal exegese encontra respaldo em precedentes do STF, a exemplo do que se decidiu no julgamento do MS 36067 (Rel. Min. Ricardo Lewandowski) , com destaque para trecho do voto em que o Relator reconhece cinco causas de interrupção da prescrição, in verbis:
'Assim, faz-se necessário levar em consideração que, apesar de os fatos objeto da apuração conduzida pela Corte de Contas remontarem aos anos de 1999 e 2000, período no qual o impetrante era Secretário de Saúde municipal, o Tribunal de Contas da União deu prosseguimento à tomada de contas especial por ter constatado a ocorrência de 5 causas interruptivas da prescrição, a saber: a) relatório de auditoria em conjunto realizada pelo Denasus e pela Secretaria Federal de Controle, lavrado em 06/07/2001, sendo este, certamente, um ato inequívoco que importou a apuração do fato (art. 2º, II, da Lei n. 9.873/1999) ; b) instauração de Tomada de Contas Especial pelo FNS, ocorrida em 05/10/2005, sendo este também, certamente, um ato inequívoco que importou a apuração do fato  (art. 2º, II, da Lei n. 9.873/1999) ; c) a autuação da presente Tomada de Contas Especial no âmbito do Tribunal de Contas da União, ocorrida em 12/08/2008, sendo este também, certamente, um ato inequívoco que importou a apuração do fato  (art. 2º, II, da Lei n. 9.873/1999) ; d) o ato que ordenou a citação do responsável, ora impetrante, ocorrida em 12/07/2010 (art. 2º, I, da Lei n. 9.873/1999) ; e e) o exercício do poder punitivo ocorrido em 20/06/2012, data da prolação do Acórdão 1563/2012-TCU-Plenário (art. 2º, III, da Lei n. 9.873/1999) .'
28.2.10 No caso concreto, portanto, tendo como parâmetro a tese firmada pelo STF, no RE 636.886, no sentido de que ambas as pretensões do TCU (sancionatória e ressarcitória) sujeitam-se ao prazo prescricional de 5 anos previsto na Lei 9.873/1999, considerando, ainda, o sistema prescricional delineado na citada lei, inclusive as causas de suspensão e de interrupção da prescrição, (....) 
	a) 'Datas das práticas dos atos' (termo inicial para contagem dos prazos prescricionais) : datas da realização dos pagamentos: 14/12/2010 e 17/6/2011; datas relativas aos períodos em que os recursos deixaram de ser aplicados: 24/3/2010 a 29/12/2011; 
	b) Nota Técnica 1.104/2014/DPTE/SPPE/MTE, 21/8/2014  (peça 66) , que analisou a prestação de contas final do Projovem Trabalhador - análise das metas físicas;  
	c) Nota Técnica 478/2017CGPC/SPPE, de 6/6/2017 (peça 69) , que analisou a prestação de contas financeira final do convênio (análise do cumprimento do objeto e financeira) ;
	d) Nota Informativa SEI nº 89/2019/CGPC/SPPE/SEPEC-ME, de 6/6/2019, que esclarece os motivos para a instauração da tomada de contas especial  (peça 93) ;
	e) notificação do responsável Fábio Luiz Fernando Cordeiro solicitando documentação complementar da prestação de contas: 18/8/2011  (peça 50) , recebido em 25/8/2012 (peça 51) ; encaminhamento da Nota Informativa 344/CGCC/SPPE/MTE, que relata apontamentos demandadores de esclarecimentos quanto à execução do Plano de Implementação: 13/2/2012 (peça 59) , recebido em 16/2/2012 (peça 60) ; comunicação de que a prestação de contas final não foi aprovada: 25/6/2017  (peça 71) , devolvido após 3 tentativas de entrega, com o motivo 'não procurado' (mesma peça, p. 2) ; edital publicado em 20/2/2019  (peça 88) ;
	f) Relatório de Tomada de Contas Especial, de 11/9/2019  (peça 101) , em que as irregularidades estão circunstanciadas;
	g) Pronunciamento do titular da Secex-TCE autorizando a realização das citações propostas: 9/11/2020 (peça 111) .
28.2.11 Analisando-se a sequência de eventos processuais enumerados no item anterior, os quais teriam o condão de interromper a prescrição da ação punitiva desta Corte no entender do STF, observa-se que não teria transcorrido o prazo prescricional de 5 (cinco) anos entre cada evento processual e o seguinte. Ressalte-se ainda que também não teria ocorrido a prescrição intercorrente a que se refere o art. 1º, § 1º, da Lei 9873/99 (prazo de 3 anos) . Portanto, mesmo levando-se em consideração o entendimento do STF, não teria ocorrido a prescrição sancionatória e ressarcitória a cargo do TCU.
28.2.12 Além disso, caso concreto tratado no RE 636.886 (tema 899 da repercussão geral) diz respeito à fase de execução judicial de deliberação do Tribunal de Contas, tanto assim que, para deslindá-lo, foi necessária a aplicação da Lei 6.830/1980, a Lei de Execuções Fiscais, diploma legal evidentemente inaplicável à fase que antecede a formação do título executivo extrajudicial, caracterizada pela atuação do órgão de controle externo até a prolação do acórdão.
28.2.13 Veja-se que foram opostos embargos declaratórios contra a referida decisão do STF, os quais foram rejeitados pela maioria da Suprema Corte (Plenário, Sessão Virtual de 13.8.2021 a 20.8.2021) , confirmando, portanto, a abrangência da deliberação prolatada na fixação do tema 899, razão por que se deve adotar a orientação prevalente no TCU, no sentido de que a matéria ali tratada alcançaria tão somente a fase judicial de cobrança do título extrajudicial, não atingindo os processos de controle externo, mantendo-se, desse modo,  a interpretação adotada pela Suprema Corte, em 2008, no Mandado de Segurança - MS 26.210, oportunidade em que foi definida a tese da imprescritibilidade das ações de ressarcimento ao erário:
'A suspensão pelo STF das demandas nas quais esteja em questão a prescritibilidade da pretensão de ressarcimento ao erário com base em decisão de tribunal de contas (RE 636.886/STF) alcança tão somente a fase judicial de cobrança do título extrajudicial, não atingindo os processos de controle externo em trâmite. Até julgamento definitivo em contrário pelo STF, permanece o entendimento do TCU acerca da imprescritibilidade das pretensões de ressarcimento decorrentes de tomadas de contas especiais.' (Acórdão 1267/2019-TCU-Plenário, Relator: Min. AROLDO CEDRAZ) 
'A suspensão pelo STF das demandas nas quais esteja em questão a prescritibilidade da pretensão de ressarcimento ao erário com base em decisão de tribunal de contas (RE 636.886/STF) alcança tão somente a fase judicial de cobrança do título extrajudicial, não atingindo os processos de controle externo em trâmite. Até julgamento definitivo em contrário pelo STF, permanecem imprescritíveis as pretensões de ressarcimento decorrentes de tomadas de contas especiais.' (Acórdão 7930/2018-TCU-Segunda Câmara, Relatora: Min. ANA ARRAES) .
28.2.14 No que tange, especificamente, à prescrição da pretensão punitiva, verifica-se que o Acórdão 1441/2016-TCU-Plenário, Relator Ministro Benjamin Zymler, que uniformizou a jurisprudência acerca dessa questão, subordinou tal prescrição ao prazo prescricional geral indicado no art. 205 do Código Civil, que é de dez anos, contado da data de ocorrência da irregularidade sancionada, nos termos do art. 189 do Código Civil, sendo este prazo interrompido pelo ato que ordenar a citação, a audiência ou a oitiva do responsável.
28.2.15 No caso em exame, não ocorreu a prescrição da pretensão punitiva, uma vez que a irregularidade sancionada ocorreu em 2010 e 2011 e o ato de ordenação da citação ocorreu em 9/11/2020 (peça 111) .
28.2.16 Portanto, diferente do entendimento esposado pelo responsável, não se configurou a prescrição ressarcitória e sancionatória deste Tribunal.
29. Argumento 3: inexecução parcial do objeto com aproveitamento da parcela executada (peça 123, p. 13-17) 
29.1. Descrição: a defesa argumenta que o gestor defendente não pode ser responsabilizado pessoalmente pelo fato de jovens qualificados não conseguirem vínculos formais ou comprovação formal de inclusão no mercado de trabalho. Acrescenta que não se pode atribuir a ele responsabilidade objetiva, tendo em vista que a inserção dos jovens no mercado de trabalho não depende da vontade dele. 'É um ato alheio e intransponível às forças ou poder do defendente'.
29.1.1. Assegura que os serviços foram executados e pagos na medida em que os jovens foram qualificados, bem como foram incentivados a se inserirem no mercado de trabalho, inclusive, como profissionais autônomos, com cadastro formal junto à Prefeitura Municipal. Não obstante, a área técnica desconsiderou a comprovação de 137 jovens, a título de inserção na forma alternativa geradora de renda, por problemas formais na documentação, o que também afasta a responsabilidade do defendente.
29.1.2. Assinala ainda que deve ser levado em consideração que o Município de São João da Ponte possui população inferior a 30.000 habitantes e está localizada no Norte de Minas Gerais, região pertencente à SUDENE, em que as oportunidades de contratos de trabalho formais são ainda mais escassas. Por outro lado, a qualificação dos jovens é válida para a vida toda.
29.1.3. Argui ainda que houve custos com as qualificações dos jovens, que não podem ser desconsiderados. Além disso, a inclusão do jovem no mercado de trabalho é apenas uma expectativa que pode ser atingida no curto, médio ou longo prazo, tendo em vista que a qualificação não tem prazo de validade.
29.1.4. Some-se às considerações acima, o fato de anexo I da Portaria MTE 991/2008 estabelecer que o registro profissional autônomo constitui uma das formas alternativas de comprovação de inserção no mercado de trabalho, conforme item 6 do referido anexo, ali transcrito. Neste contexto, aduz que o Município de São João da Ponte comprovou o registro dos profissionais autônomos, contudo, a documentação foi desconsiderada pela área técnica, sem nenhuma fundamentação. Repete que em municípios pequenos, a maioria das oportunidades de trabalho é informal e autônoma.
29.1.5. Assevera que a inclusão e/ou permanência no mercado de trabalho formal é fato incontrolável pelo defendente. E o defendente não tem como mudar esta realidade e, além disso, atuou conforme o que se poderia esperar de um gestor público e, no caso concreto, buscou qualificar e conseguiu quase quinhentos jovens, incentivou-os à inclusão no mercado de trabalho, não se podendo dele esperar conduta diversa, inclusive, porque houve comprovação de inclusão dos jovens como trabalhadores autônomos, mediante cadastro, na forma preconizada na letra 'b', inciso III, item 6, do anexo I da Portaria MTE 991/2008. 
29.1.6 Ao final, ressalta que caso não seja este o entendimento, a previsão do Projovem é de restituição de 50% referente ao não alcance da meta de inclusão dos jovens no mercado de trabalho e não de todo o valor do suposto prejuízo, na forma estabelecida no anexo I da Portaria MTE 991/2008, com a redação alterada pela Portaria MTE 1.531/2011.
29.2. Análise: observa-se dos argumentos ora descritos que a defesa não contestou a execução parcial do objeto do Plano de Implementação Projovem Trabalhador - Juventude Cidadã. Com relação aos argumentos relativos à inserção dos jovens no mercado de trabalho, alega que o gestor-defendente não pode ser responsabilizado, em razão de não [ser possível] se atribuir a ele a responsabilidade objetiva, pelo fato de a contratação formal do jovem ultrapassar a alçada do responsável, por ser intransponível. Portanto, não se mostra plausível tal exigência. 
29.2.1 Observe-se que ao firmar o Plano de Implementação, o defendente se comprometeu a inserir no mercado de trabalho, pelo menos, 30% dos jovens qualificados. Portanto, era, sim, seu dever, cumprir a meta. Não se trata de responsabilidade objetiva, mas de um compromisso assumido no momento de celebração da avença. Assim, se o mercado local não possuía capacidade de absorver a nova mão de obra qualificada, ele não poderia ter assumido tal encargo, e deveria ter reportado esta situação ao órgão concedente, ou seja, a avalição deveria ter sido feita previamente ao compromisso assumido junto MTE, no momento de apresentar o Plano de Trabalho e subscrever o Plano de Implementação.
29.2.2 Com efeito, 'Outras Formas Alternativas Geradoras de Renda' - FAGR constitui modalidade de inserção dos jovens no mercado de trabalho. Por outro lado, para que tal forma de inserção seja aceita como regular, devem ser apresentados os seguintes comprovantes, conforme item 6, do anexo I, da Portaria MTE 991/2008:
	a) registro e abertura de microempresa pelo jovem ou participação como sócio ou cotista: comprovante de registro ou protocolo e ou licença municipal ou estadual de funcionamento;
	b) registro como profissional autônomo;
	c) financiamento para implantação de empreendimento próprio: comprovante do empréstimo, parecer favorável ou financiamento e/ou carta de aprovação do projeto;
	d) aquisição de espaço físico para funcionamento do negócio: contrato de comodato do imóvel, contrato de aluguel do imóvel e/ou termo de parceria para concessão de espaço físico com comprovação da titularidade do imóvel;
	e) prestação de serviço a terceiros, mediante contrato de prestação de serviços;
	f) participação em associação ou cooperativa em funcionamento: contratos sociais, estatutos, ata de diretoria e/ou lista de associados; e
	g) aquisição, pelo jovem, de equipamentos e insumos produtivos condizentes com o arco cursado: nota fiscal de compra e/ou termo de doação com especificação.
29.2.3 No presente caso, os documentos apresentados pela entidade parceria, a título de comprovante, não foram aceitos pela entidade concedente, porque não se enquadram nas situações listadas nas alíneas acima (peça 66, p. 6-15) e, nesta oportunidade, a defesa não apresentou novos elementos que revertam a situação apurada pelo órgão concedente. 
29.2.4 Do mesmo modo, não assiste razão à defesa quando se refere ao valor apurado relativamente ao cumprimento parcial que deve ser devolvido. Observa-se que a norma estabelece que deve ser devolvido valor correspondente ao percentual de 50% do custo de qualificação e, o órgão repassador efetuou o seguinte cálculo:
'Valor a ser Restituído (50% do custo de Qualificação) : Valor hora/aula: R$3,95 x hora/aula: 350 h/a x número de jovens não inseridos = devolução de recurso. (R$3.95 x 350 x 100 = R$ 69.125,00 - sessenta e nove mil, cento e vinte e cinco reais) .'
29.2.5 Assim, se o custo de qualificação do aluno é R$ 1.382,50 (R$ 3,95 x 350) , o valor correspondente a 100 alunos é R$ 138.250,00, 50% corresponde a R$ 69.125,00, exatamente o valor que foi imputado ao responsável. 
29.3 Verifica-se, deste modo, que os argumentos são frágeis, portanto, insuficientes para elidir a irregularidade, não devendo, portanto, serem acatados.
30. Argumento 4: não aplicação do recurso no mercado financeiro (peça 123, p. 17-20) 
30.1 Descrição: argumenta a defesa que apesar de o defendente ser Prefeito à época, portanto, representante legal do município, não tinha a menor condição de controlar, diariamente, as contas bancárias da Prefeitura, razão pela qual não pode ser responsabilizado, pessoalmente, pelo curto período de tempo que os valores ficaram sem aplicação. 
30.1.1 Acrescenta que deve ser levado em consideração que  foram poucos dias entre a data do crédito e a data da aplicação, portanto, razoável o entendimento de que os recursos não foram aplicados anteriormente, por que a informação do crédito ao defendente não foi tempestiva, inclusive, a conta bancária específica para o crédito dos recursos era aberta pelo Ministério do Trabalho e Emprego, que tinha responsabilidade pela abertura da conta no Banco do Brasil e   transferência automática dos valores, nos termos do art. 9º, incisos V e VI da Portaria MTE 991/2008. Neste contexto, argui que não houve a comunicação imediata ao defendente quando o recurso foi disponibilizado na conta corrente específica.
30.1.2 Assevera que, considerando a informação supra, bem como que foram poucos dias em que os recursos ficaram sem aplicação, sendo possível verificar que tão logo houve a informação sobre o crédito na conta bancária, os recursos foram aplicados, e que é impossível qualquer Prefeito ter condições de verificar, dia a dia, o saldo de todas as contas correntes bancárias, há excludente de responsabilidade, uma vez que não é razoável 'exigir de um Prefeito Municipal de qualquer cidade, conhecimento universal do que é creditado diariamente nas diversas contas da prefeitura'. Além disso, no presente caso, não há prova de que o defendente foi comunicado ou teve ciência de que os recursos estavam disponíveis antes da data em que foram aplicados no mercado financeiro, bem como o prejuízo apurado é de pequena monta.
30.2 Análise: realmente, não é razoável exigir que o Prefeito Municipal se ocupe pessoalmente do controle diário da movimentação das contas correntes/investimentos, bem como dos saldos bancários. Por outro lado, na qualidade de gestor municipal e representante legal do município, é seu dever garantir que o funcionamento da máquina administrativa municipal observe as normas constitucionais, legais e regulamentares nas avenças celebradas com a União. O Chefe do Poder Executivo deve contar com o seu staff para realizar tais tarefas, e não diretamente, sem prejuízo de manter a responsabilidade pelo bom e regular emprego do recurso.
30.2.1 No presente caso, foi contrariado o disposto no art. 25, § 2º, da Portaria MTE 991/2008, o qual estabelece que:
'§ 2º Os saldos dos recursos transferidos, enquanto não utilizados, serão aplicados em cadernetas de poupança, caso a previsão de utilização for igual ou superior a um mês, e em fundo de aplicação financeira de curto prazo ou operação de mercado aberto lastreada em títulos da dívida pública federal, quando a utilização se verificar em prazos menores que um mês.' 
30.2.2 A infringência ao dispositivo acima reproduzido importou em prejuízo aos cofres públicos, os quais devem ser recompostos. Registre-se que somente se justificaria a dispensa do valor pela pouca expressividade se houvesse apenas esta irregularidade, o que não é o caso. Portanto, as alegações de defesa não devem ser acatadas.
31. Argumento 5: Superfaturamento decorrente de sobrepreço na aplicação dos recursos (peça 123, p. 20-25) 
31.1 Descrição: a defesa alega desconhecimento do gestor de que o IMDC era imune à contribuição da previdência social, tendo em vista que a informação não foi a ele repassada. Acrescenta que a própria análise prévia assinala que não havia detalhamento do custo do valor cobrado pelo referido instituto, conforme transcrição abaixo reproduzida:
'Diante disso, considera-se que os recursos relativos aos encargos trabalhistas e fiscais deveriam ser devolvidos à União, na hipótese de não serem devidos os referidos tributos pelo IMDC, por terem sido apropriados ilicitamente.
Nessa esteira, buscou-se uma forma de mensurar o montante a ser ressarcido, apesar da precariedade na formalização do Programa ProJovem, admitida inclusive pelo Ministério do Trabalho e Emprego. Não há, no Plano de Implementação/Plano de Aplicação, nem no contrato de prestação de serviços firmado entre o IMDC e as Prefeituras dos municípios listados na Tabela 3 apresentada adiante, qualquer quantificação dos custos unitários referentes a vários serviços executados, inclusive quanto aos valores correspondentes a encargos sociais e trabalhistas.'
31.1.1 A partir da transcrição acima, a defesa argui inexistência de individualização do custo do aluno hora/aula no plano de aplicação do programa fornecido pelo MTE, bem como a Resolução 633 do CODEFAT, que aprovou para o ano de 2010, o aumento do valor do custo hora/aluno para R$ 4,36, em programas de qualificação profissional, como no presente caso, com possibilidade de aumento em até 50%, dependendo das especificidades de cada caso (v. arts. 3º e 4º da referida resolução) . 
31.1.2 Na sequência, consigna que o Município de São João da Ponte contratou o IMDC respeitando o valor estabelecido pelo MTE na adesão ao Projovem, no valor unitário de R$ 3,95, previsto para o exercício de 2009, estabelecido pelo CODEFAT, e abaixo do valor previsto para 2010, quando os recursos foram efetivamente liberados. Assim, se o IMDC era imune à contribuição previdenciária e poderia ofertar um valor inferior e não fez, isto não está provado. Desta forma, não se pode responsabilizar o gestor municipal, porque não poderia ser exigido algo dele do qual ele não tinha conhecimento.
31.1.3 Acrescenta que no contrato firmado com IMDC há previsão de vários custos, por outro lado, não pode ser afirmado que no cálculo feito pelo MTE todos estes custos foram previstos. Some-se ainda que os custos variam de uma instituição para outra e de um lugar para outro. No caso específico, no contrato firmado entre o IMDC e o Município de São João da Ponte, os custos previstos são aqueles constantes do plano de aplicação, ali reproduzidos (v. p. 23) .
31.1.4 Esclarece ainda que, à época dos fatos, o entendimento jurisprudencial era o sentido de que o fato de a entidade ser uma OSCIP não garantia imunidade das contribuições previdenciárias automaticamente, a exemplo do Agravo regimental improvido. (TRF4, AC 0012802-52.2008.4.04.7000, Segunda Turma, Relatora Vânia Hack de Almeida, D.E. 02/06/2010) , cujo exceto foi transcrito na p. 24. Infere, então, que o raciocínio não pode ser simplório quanto à isenção da contribuição pelo IMDC e, por via de consequência, que houve prejuízo ao erário, por determinado valor.
31.1.5 Adiciona que outros custos foram previstos, não se podendo afirmar que os valores relativos à contribuição previdenciária estavam previstos na planilha do Projovem pelo MTE e, ainda, que o valor contratado foi inferior ao estabelecido pelo CODEFAT para o ano de 2010, quando os recursos foram liberados. Além do mais, prevalece no Brasil o princípio da livre concorrência e as instituições ou empresas são livres para elaborarem as suas propostas. Neste contexto, a proposta do IMDC estava dentro do valor previsto no programa Projovem.
31.1.6  Ao final, conclui que em face de o valor contratado ser inferior ao fixado pelo CODEFAT por aluno/hora para o ano de 2010, não há prejuízo. Deste modo, quanto à imunidade contribuição previdenciária do IMDC, há excludente de responsabilidade do gestor, tendo em vista que, conforme já mencionado, não pode ser exigido do defendente tal tipo de controle, muito menos atribuir a ele a responsabilidade pelo recolhimento de tributo supostamente devido pelo IMDC.
31.2 Análise: com relação à irregularidade em comento, a Controladoria Geral da União consignou, no Relatório de Demandas Externas, conforme reproduzido no Ofício 00105/2018/JUDICIAL/PSUMCL/PGU/AGU (peça 82, p. 15-47) , que os itens do custo do Plano de Implementação foram orçados com sobrepreço, no valor de R$ 40.299,87, nos seguintes termos:
'4.1 Prejuízo decorrente do não pagamento de encargos tributários 
A partir de consultas realizadas à base do Cadastro Nacional de Informações Sociais -CNIS da DATAPREV/INSS, verificou-se a ocorrência de recolhimentos ao INSS, por parte do Instituto Mundial de Desenvolvimento e da Cidadania - IMDC, de valores retidos da remuneração de instrutores cadastrados no Sistema Informatizado do ProJovem Trabalhador - SinProJovem, a título de contribuição previdenciária. Tais instrutores teriam sido contratados para a execução do ProJovem Trabalhador - Juventude Cidadã nos Municípios mineiros de Araçual, Coração de Jesus, Januária, São Francisco, São João da Ponte, Taiobeiras e Três Corações, conforme relatórios de fiscalização concluídos pela CGU-Regional/MG.
Em relação aos recolhimentos identificados no CNC, constatou-se que foi informado o código '13' no campo 'Categoria' da Guia de Recolhimento do FGTS e Informações à Previdência Social - GFIP. Segundo o Manual de Instruções para Preenchimento da GFIP, aprovado pela IN RFB n° 880, de 16/10/2008, disponível no sítio eletrônico da Receita Federal do Brasil, tal código corresponde a 'Contribuinte individual - Trabalhador autónomo ou a este equiparado, inclusive o operador de máquina, com contribuição sobre remuneração; trabalhador associado à cooperativa de produção'.
Ante o exposto, verifica-se que não há recolhimento de tributos e encargos patronais pelo IMDC, uma vez que os pagamentos detectados se referem unicamente à parcela correspondente aos prestadores de serviço contratados.
Ocorre que, nos contratos firmados entre o IMDC e as prefeituras municipais fiscalizadas, para a execução do ProJovem Trabalhador - Juventude Cidadã, aquela OSCIP tem recebido recursos públicos federais com vistas ao recolhimento de tais valores, correspondentes a encargos trabalhistas e fiscais. Contudo, no entendimento do próprio IMDC, este Instituto gozaria de isenção tributária, uma vez que tais encargos não se aplicariam à sua natureza jurídica de OSCIP, tampouco a contratações de contribuintes individuais (autônomos) , como é o caso dos instrutores contratados nos municípios fiscalizados. A respeito do assunto, ver detalhes no item 3.5 deste relatório.
Nesse sentido, constatou-se que o IMDC tem se apropriado indevidamente da parcela de recursos públicos federais destinada ao recolhimento de tributos e encargos, conforme prevê o Programa ProJovem, uma vez que não efetua tais recolhimentos e, ao proceder dessa forma, também não restitui aos cofres públicos os valores percebidos em função desse recolhimento tributário.
Diante disso, considera-se que os recursos relativos aos encargos trabalhistas e fiscais deveriam ser devolvidos à União, na hipótese de não serem devidos os referidos tributos pelo IMDC, por terem sido apropriados ilicitamente.
Nessa esteira, buscou-se uma forma de mensurar o montante a ser ressarcido, apesar da precariedade na formalização do Programa ProJovem, admitida inclusive pelo Ministério do Trabalho e Emprego. Não há, no Plano de Implementação/Plano de Aplicação, nem no contrato de prestação de serviços firmado entre o IMDC e as prefeituras dos municípios listados na Tabela 3 apresentada adiante, qualquer quantificação dos custos unitários referentes a vários serviços executados, inclusive quanto aos valores correspondentes a encargos sociais e trabalhistas. 
Então, a partir desse fato, buscou-se junto ao MTE a documentação que teria embasado os cálculos do Ministério para fixar o custo do aluno/hora em R$ 3,95. Por meio de mensagem eletrônica enviada em 23/05/2012 pelo servidor do MTE, senhor E.B.G., foi transmitida à CGU-Regional/MG a seguinte informação:
'Conforme solicitado, seguem as Notas Técnicas que vem definindo os valores de custo hora/aula do ProJovem Trabalhador, com as respectivas despesas'
Em um dos anexos à mensagem citada, foi disponibilizada a Nota Técnica nº 172/08/ASS/DEQ /SPPE/MTE, por meio do arquivo intitulado 'Item 6-NT 172_2008 DEQ - Custo Aluno-hora ao CODEFAT _ anexo ao Mamo 2109', cujo assunto era 'Estabelecimento do custo-aluno/hora para os convênios a serem firmados em 2008'. 
Nessa Nota Técnica constava o detalhamento dos custos unitários dos itens executados no âmbito do Plano Nacional de Qualificação - PNQ, conforme se apresenta na tabela a seguir: 
Tabela 2: Composição do valor máximo para o custo-aluno/hora a ser adotado nos cursos do PNQ 2008
Itens de custo para a qualificação - Custos (R$) - Referência - Custo de 1 turma de 30 alunos em 50 dias úteis (R$) 
Encargos trabalhistas e fiscais (2) - 610,90 - por mês - 1.222,00 
 (...) 
Custo total de 1 turma com 30 alunos para uma carga horária de 200 horas (50 dias) 20.974,00
Custo-aluno/hora referente a uma carga horária de 200 h 3,50
 (...) 
 (2) Fonte MTE.
 (...) 
Considerando que o Projovem utiliza como parâmetro para as contratações na execução do Programa o valor definido pelo Conselho Deliberativo do Fundo de Amparo ao Trabalhador - CODEFAT para o PNQ, e que não foi apresentado documento que demonstrasse a composição dos custos unitários dos serviços que serviram de base para o estabelecimento do custo do aluno/hora em 2009 (R$3,95) , admitiu-se a proporção dos 'encargos trabalhistas e fiscais' em relação ao custo total da turma hipotética utilizada de referência pelo Ministério do Trabalho e Emprego, de acordo com os dados da tabela anterior  (R$1.222,00 / R$ 20.974,00 =5,83%) .
Em suma, considerando a contratação de contribuintes individuais como instrutores para a execução do Projovem Trabalhador - Juventude Cidadã, pelo IMDC, e por conta da apuração feita pela equipe da CGU-Regional/MG, correspondente a esse item previsto no Plano de Implementação, o valor total de R$ 484.303,76 deveria ser restituído ao Tesouro Nacional, pelo IMDC e pelos responsáveis por sua contratação para a execução do ProJovem em cada um dos municípios, conforme detalhamento a seguir, após atualização monetária e acréscimos de juros legais, na forma da legislação aplicável aos débitos para com a Fazenda Nacional, a partir da data do seu recebimento, conforme determina a Portaria MTE n. 991, de 27/11/2008, em seu art. 30 e parágrafos.
Levando-se em consideração tão somente os itens de custo para a qualificação dos jovens, que, no caso do Município de São João da Ponte/MG, totalizaram a quantia de R$ 691.250,00 (seiscentos e noventa e um mil e duzentos e cinquenta reais) , conforme planilha de f. 18 e 37 do anexo I, e sobre eles incidindo o percentual de 5,83%, chega-se ao montante de R$ 40.299,87 (quarenta mil duzentos e noventa e nove reais e oitenta e sete centavos) desviados a título de pagamento de encargos.'
31.2.1 Observa-se da transcrição acima, que apesar da falta de identificação de alguns itens de custos no valor hora/aula do aluno no plano de aplicação do programa, com base nos elementos fornecidos pelo MTE, foi possível apurar o custo relativo aos encargos previdenciários. Tal método encontra respaldo na IN/TCU 71/2012, art. 8º, inciso II. 
31.2.2 Assim, independentemente de o gestor ter ou não conhecimento de que no valor transferido para a execução do Plano de Implementação existia item que não deveria estar incluído no custo do aluno, uma vez constatado que os valores repassados estão superiores ao que efetivamente cobriria as despesas com a qualificação, há fundamento para a devolução do quantum a maior, sob pena de enriquecimento sem causa do beneficiado.
31.2.3 Com relação ao argumento de que o custo concernente ao exercício de 2009 está abaixo do fixado para 2010 pelo CODEFAT, verifica-se que não se mostra apto a afastar a irregularidade. Em primeiro lugar, porque o termo foi firmado em dezembro de 2009, com vigência prevista até junho de 2011, portanto, a fixação do valor a ser transferido levou em consideração o tempo de execução do pacto. Em segundo lugar, a Resolução CODEFAT 633, de 25/3/2010, estabeleceu o custo aluno/hora médio de R$ 4,36, como valor máximo, ou seja, não significa que, obrigatoriamente, os valores repassados teriam que ser revistos, como de fato, não ocorreu. Além disso, para que o sobrepreço apurado pudesse ser utilizado como uma espécie de compensação, como quer justificar a defesa, deveria ter [sido] demonstrado que caso fosse excluído o valor de R$ 40.299,87, relativo aos custos dos encargos previdenciários, os recursos remanescentes não seriam suficientes para executar as ações pactuadas, o que não ocorreu, no presente caso.
31.2.4 Não obstante às considerações acima, tendo em vista que o prejuízo ao erário decorrente do sobrepreço beneficiou apenas o IMDC, apesar de as alegações de defesa ora analisadas não serem suficientes para elidir a irregularidade, entende-se que o débito deve ser afastado com relação ao defendente, devendo persistir apenas com relação ao referido instituto, tendo em vista que não há nos autos evidências de que [o gestor] se locupletou.  
32. Argumento 6: aporte parcial da contrapartida (peça 123, p. 25-26) 
32.1 Descrição: a defesa assinala que a auditora do feito, na instrução inicial, apontou que a contrapartida foi aportada parcialmente, motivo pelo qual presumiu dano ao erário, para, em seguida, contestar o termo presunção, argumentando que prejuízo ao erário não pode ser presumido, sob pena de se estar admitindo responsabilidade objetiva. Acrescenta que não houve prejuízo porque o saldo do convênio foi integralmente devolvido aos cofres da União. 
32.1.1 Repete que apesar de o defendente ser representante legal do Município, à época, não tinha a menor possibilidade de controlar diariamente as contas bancárias da Prefeitura, porquanto, inimaginável que um Prefeito, com todas as atribuições que possui, seja responsabilizado, pessoalmente, pela ausência de contrapartida de pequena monta.
32.1.2 Tece um arrazoado sobre responsabilidade, argumentando que para que seja configurada, faz-se necessária conduta censurável, denotada em culpa grave ou dolo, o que inexistiu no presente caso, inclusive, não há qualquer indício de que ele tenha tido conhecimento de que a contrapartida depositada no programa era insuficiente, ou que ele fosse responsável pessoal pela movimentação das contas do município, porquanto a atuação do Prefeito é macro e há diversos setores e equipes técnicas para tratar de questões operacionais do dia a dia. Deste modo, ainda que tenha havido contrapartida inferior ao valor devido, a responsabilidade não pode ser atribuída ao Prefeito de forma objetiva.
32.2  Análise: o termo presunção utilizado na instrução preliminar decorre do corolário básico de que o ônus da prova da boa e regular aplicação dos recursos públicos recai sobre gestor de tais recursos, nos termos do parágrafo único do art. 70, da CF/88. Não se trata de meras conjecturas. O termo presunção também se mostra apropriado para aquela fase processual, porque a irregularidade pode ser elidida, caso as alegações de defesa sejam suficientes para tanto, ou seja, a análise não adentra ao mérito do processo, fase em que a constatação é confirmada, dependendo de as alegações de defesa serem suficientes para descaracterizar a irregularidade. Desta forma, não há nenhuma impropriedade na utilização do termo.
32.2.1.1  A devolução da contrapartida total ou parcial, não se trata também de uma penalidade, mas de uma recomposição da parcela que cabia à entidade parceira ou convenente que foi substituída por recursos federais. O entendimento guarda consonância com posicionamento do TCU, no sentido de que a não aplicação do total previsto como contrapartida devida pelos entes enseja a devolução à União, pelo ente federado, da parcela dos recursos federais que acabaram por substituir, indevidamente, os recursos da contrapartida na execução do convênio, a fim de se manter a proporcionalidade de execução estabelecida inicialmente no termo de convênio. Neste sentido, os Acórdão 620/2014-TCU-Segunda Câmara, 5.147/2014-TCU-2ª Câmara, 1.902/2015-TCU-2ª Câmara, 2.423/2015-TCU-2ª Câmara, 7.472/2015-TCU-1ª Câmara e 7.610/2015-TCU-1ª Câmara) .
32.2.1.2 No presente caso, o Município de São João da Ponte - MG aportou apenas R$ 8.744,35, quando deveria ter sido R$ 15.898,75. Além disso, foi apurado um débito de R$ 113.572,37, relativamente à execução parcial das metas físicas e aos sobrepreços constatados pela CGU. Neste contexto, considerando que o valor pago à entidade contratada foi R$ 782.495,00 (peça 44) , e devolvida a importância de R$ 21.962,73, significa que foram disponibilizados recursos ao ajuste, no valor de R$ 804.457,73, constituído das seguintes fontes:
R$ 779.038,76 - recursos federais
R$ 8.744,35 - contrapartida
R$ 16.674,62 - rendimentos da aplicação financeira. 
32.2.2 Desse modo, do valor devolvido, R$ 16.674,62 correspondem aos rendimentos da aplicação financeira e R$ 5.288,11 são relativos à contrapartida. Portanto, [o valor dos] recursos federais a serem considerados como utilizados no objeto pactuado é R$ 665.466,39 (R$ 779.038,76 - R$ 113.572,37) , representando 85,42% do total previsto. Aplicando-se o mesmo percentual à contrapartida, o valor que deveria ter sido aportado, era R$ 13.580,71. Como já foram devolvidos R$ 5.288,11, e gastos R$ 3.456,24 no objeto conveniado, o valor a ser devolvido seria R$ 4.836,36.
32.2.3 O valor acima apurado seria de responsabilidade do Município de São José da Ponte - MG e não do responsável, com fundamento nos arts. 1º ao 3º da DN/TCU 57/2004. Contudo, não foi realizada a citação do ente municipal, com fundamento o art. 6º, inciso I, da IN/TCU 71/2012, em face de a importância ser inferior ao valor de alçada estabelecido no referido normativo. No caso do defendente, ele foi apenas ouvido em audiência com relação à irregularidade sob análise.
32.2.4 Além do disposto no subitem anterior, o valor atualizado do débito até aquela data (instrução inicial) era R$ 8.212,14, inferior a R$ 10.000,00, e o art. 1º da Portaria AGU 377/2011, de 25/8/2011, autoriza os órgãos da Procuradoria-Geral da União a não propor ações, a não interpor recursos, assim como a desistir das ações e dos respectivos recursos, quando o valor total atualizado de créditos da União, relativos a um mesmo devedor, for igual ou inferior a R$ 10.000,00. Assim, considerando que o presente caso se enquadra na mencionada situação, não foi proposta a citação do município, mas tão somente a realização de audiência do defendente. 
32.2.5 Importante ainda esclarecer que no âmbito dos processos do TCU, não há necessidade de comprovar a existência de dolo para que reste configurado o dever de ressarcir ao erário de eventual dano causado aos cofres públicos. Basta que haja nexo causal entre a conduta do agente e o efetivo prejuízo. No presente caso, o defendente, ao firmar o Plano de Implementação, se comprometeu a aportar contrapartida no valor acima, contudo, comprovou que cumpriu apenas parcialmente o compromisso. Deste modo, a sua responsabilização não se reveste de caráter objetivo, porquanto se trata de uma obrigação assumida, que não foi cumprida.
32.2.6 A respeito a alegação de que não cabia ao defendente realizar pessoalmente o controle das contas bancárias para se certificar de que o dever legal havia sido cumprido, a questão já foi tratada acima e, repita-se que embora ele conte com setor e pessoal especifico para realizar os procedimentos administrativos inerentes à execução do Plano de Implementação, a sua responsabilidade pela comprovação da boa e regular execução dos recursos não é transferida para o seu staff, portanto, cabia a ele se certificar de que o obrigação foi cumprida.
32.2.7 Deste modo, verifica-se que as razões de justificativas ora analisadas são improcedentes, devendo ser rejeitadas.
Da validade das notificações:
33. Preliminarmente, cumpre tecer breves considerações sobre a forma como são realizadas as comunicações processuais no TCU. A esse respeito, destacam-se o art. 179, do Regimento Interno do TCU (Resolução 155, de 4/12/2002) e os arts. 3º e 4º, inciso III, § 1º, da Resolução TCU 170, de 30 de junho de 2004, in verbis:
Regimento Interno do TCU
'Art. 179. A citação, a audiência ou a notificação, bem como a comunicação de diligência, farse-ão:
I - mediante ciência da parte, efetivada por servidor designado, por meio eletrônico, fac-símile, telegrama ou qualquer outra forma, desde que fique confirmada inequivocamente a entrega da comunicação ao destinatário;
II - mediante carta registrada, com aviso de recebimento que comprove a entrega no endereço do destinatário;
III - por edital publicado no Diário Oficial da União, quando o seu destinatário não for localizado.'
Resolução TCU 170, de 30 de junho de 2004
Art. 3º As comunicações serão dirigidas ao responsável, ou ao interessado, ou ao dirigente de órgão ou entidade, ou ao representante legal ou ao procurador constituído nos autos, com poderes expressos no mandato para esse fim, por meio de:
I - correio eletrônico, fac-símile ou telegrama;
II - servidor designado;
III - carta registrada, com aviso de recebimento;
IV - edital publicado no Diário Oficial da União, quando o seu destinatário não for localizado, nas hipóteses em que seja necessário o exercício de defesa.
Art. 4º. Consideram-se entregues as comunicações:
I - efetivadas conforme disposto nos incisos I e II do artigo anterior, mediante confirmação da ciência do destinatário;
II - realizadas na forma prevista no inciso III do artigo anterior, com o retorno do aviso de recebimento, entregue comprovadamente no endereço do destinatário;
III - na data de publicação do edital no Diário Oficial da União, quando realizadas na forma prevista no inciso IV do artigo anterior.
§ 1º O endereço do destinatário deverá ser previamente confirmado mediante consulta aos sistemas disponíveis ao Tribunal ou a outros meios de informação, a qual deverá ser juntada ao respectivo processo.'
34. Bem se vê, portanto, que a validade da citação via postal não depende de que o aviso de recebimento seja assinado pelo próprio destinatário da comunicação, o que dispensa, no caso em tela, a entrega do AR em 'mãos próprias'. A exigência da norma é no sentido de o Tribunal verificar se a correspondência foi entregue no endereço correto, residindo aqui a necessidade de certeza inequívoca. 
35. Não é outra a orientação da jurisprudência do TCU, conforme se verifica dos julgados a seguir transcritos:
'São válidas as comunicações processuais entregues, mediante carta registrada, no endereço correto do responsável, não havendo necessidade de que o recebimento seja feito por ele próprio (Acórdão 3648/2013-TCU-Segunda Câmara, Relator Min. José Jorge) ;
É prescindível a entrega pessoal das comunicações pelo TCU, razão pela qual não há necessidade de que o aviso de recebimento seja assinado pelo próprio destinatário. Entregandose a correspondência no endereço correto do destinatário, presume-se o recebimento da citação. (Acórdão 1019/2008-TCU-Plenário, Relator Min. Benjamin Zymler) ;
As comunicações do TCU, inclusive as citações, deverão ser realizadas mediante Aviso de Recebimento - AR, via Empresa Brasileira de Correios e Telégrafos, bastando para sua validade que se demonstre que a correspondência foi entregue no endereço correto. (Acórdão 1526/2007-TCU-Plenário, Relator Min. Aroldo Cedraz) .
36. A validade do critério de comunicação processual do TCU foi referendada pelo Supremo Tribunal Federal, nos termos do julgamento do MS-AgR 25.816/DF, por meio do qual se afirmou a desnecessidade da ciência pessoal do interessado, entendendo-se suficiente a comprovação da entrega do 'AR' no endereço do destinatário:
'Ementa: Agravo Regimental. Mandado de Segurança. Desnecessidade de intimação pessoal das decisões do Tribunal de Contas da União. Art. 179 do Regimento Interno do TCU. Intimação do ato impugnado por carta registrada, iniciado o prazo do art. 18 da Lei nº 1.533/51 da data constante do aviso de recebimento. Decadência reconhecida. Agravo improvido.
O envio de carta registrada com aviso de recebimento está expressamente enumerado entre os meios de comunicação de que dispõe o Tribunal de Contas da União para proceder às suas intimações.
O inciso II do art. 179 do Regimento Interno do TCU é claro ao exigir apenas a comprovação da entrega no endereço do destinatário, bastando o aviso de recebimento simples.' 
Da revelia do responsável Instituto Mundial de Desenvolvimento e da Cidadania - IMDC
37. No caso vertente, a citação do responsável do Instituto Mundial de Desenvolvimento e da Cidadania - IMDC se deu em endereço proveniente de pesquisas de endereços realizadas pelo TCU (vide parágrafos acima) . A entrega do ofício citatório no endereço ficou comprovada conforme detalhamento a seguir:
37.1. Instituto Mundial de Desenvolvimento e da Cidadania - IMDC., ofício 62717/2020 - Seproc (peça 114) , origem no sistema da Receita Federal.
38. Nos processos do TCU, a revelia não leva à presunção de que seriam verdadeiras todas as imputações levantadas contra os responsáveis, diferentemente do que ocorre no processo civil, em que a revelia do réu opera a presunção da verdade dos fatos narrados pelo autor (Acórdão 1009/2018-TCU-Plenário, Relator Min. Bruno Dantas; 2369/2013 - TCU - Plenário, Relator Min. Benjamin Zymler e 2449/2013 - TCU - Plenário, Relator Min. Benjamin Zymler) . Dessa forma, a avaliação da responsabilidade do agente não pode prescindir da prova existente no processo ou para ele carreada. 
39. Ao não apresentar sua defesa, o IMDC deixou de produzir prova da regular aplicação dos recursos sob sua responsabilidade, em afronta às normas que impõem aos gestores públicos a obrigação legal de, sempre que demandados pelos órgãos de controle, apresentar os documentos que demonstrem a correta utilização das verbas públicas, a exemplo do contido no art. 93 do Decreto-Lei 200/1967: 'Quem quer que utilize dinheiros públicos terá de justificar seu bom e regular emprego na conformidade das leis, regulamentos e normas emanadas das autoridades administrativas competentes.' 
40. Mesmo as alegações de defesa não sendo apresentadas, considerando o princípio da verdade real que rege esta Corte, procurou-se buscar, em manifestações dos responsáveis na fase interna desta Tomada de Contas Especial, se havia algum argumento que pudesse ser aproveitado a seu favor. No entanto, não foram apresentadas justificativas, na fase interna do processo, que possam vir a ser aproveitadas em seu favor.
41. Consoante o disposto no art. 161 do RI/TCU, havendo mais de um responsável pelo mesmo fato, a defesa apresentada por um deles aproveita a todos, mesmo ao revel. No presente caso, o IMDC foi citado por irregularidades em comum com o gestor à época, Fábio Luiz Fernando Cordeiro, que apresentou defesa. Contudo, as alegações por ele apresentadas não foram suficientes para elidir as irregularidades, por este motivo, inexiste elementos que possam ser aproveitados em favor do referido instituto.
42. Em se tratando de processo em que a parte interessada não se manifestou acerca das irregularidades imputadas, não há elementos para que se possa efetivamente aferir e reconhecer a ocorrência de boa-fé na conduta dos responsáveis, podendo este Tribunal, desde logo, proferir o julgamento de mérito pela irregularidade das contas, conforme os termos dos §§ 2º e 6º do art. 202 do Regimento Interno do TCU. (Acórdão 2064/2011-TCU-Primeira Câmara, relator Min. Ubiratan Aguiar, 6.182/2011-TCU-1ª Câmara, relator Min-Subs. Weder de Oliveira, 4.072/2010-TCU-1ª Câmara, Relator Min. Valmir Campelo, 1.189/2009-TCU-1ª Câmara, Relator Min-Subs. Marcos Bemquerer Costa, 731/2008-TCU-Plenário, Relator Min. Aroldo Cedraz. Ressalta-se que a análise da boa-fé relativa à pessoa jurídica de direito privado é realizada considerando as condutas de seus administradores, uma vez que os atos destes obrigam a pessoa jurídica, desde que exercidos nos limites dos poderes definidos no ato constitutivo do ente, nos termos do art. 47 do Código Civil (Acórdão 1723/2016-TCU-Plenário, Ministro-Relator Raimundo Carrero) .
43. Dessa forma, o responsável Instituto Mundial de Desenvolvimento e da Cidadania - IMDC deve ser considerado revel, nos termos do art. 12, § 3º, da Lei 8.443/1992, devendo as suas contas e do responsável Fábio Luiz Fernando Cordeiro serem julgadas irregulares, condenando-os solidariamente ao débito apurado e aplicando-lhes a multa prevista no art. 57 da Lei 8.443/1992, bem como a do art. 58, inciso II, da referida lei a este último responsável.
Prescrição da Pretensão Punitiva
44. Vale ressaltar que a pretensão punitiva do TCU, conforme Acórdão 1441/2016-TCU-Plenário, Relator Min. Benjamin Zymler, que uniformizou a jurisprudência acerca dessa questão, subordina-se ao prazo geral de prescrição indicado no art. 205 do Código Civil, que é de dez anos, contado da data de ocorrência da irregularidade sancionada, nos termos do art. 189 do Código Civil, sendo este prazo interrompido pelo ato que ordenar a citação, a audiência ou a oitiva dos responsáveis.
45. No caso em exame, não ocorreu a prescrição, uma vez que a irregularidade sancionada ocorreu em 2010 e 2011, e o ato de ordenação da citação ocorreu em 9/11/2020 (peça 111) .
CONCLUSÃO
46. Em face da análise promovida na seção 'Exame Técnico', verifica-se que os responsáveis Fábio Luiz Fernandes Cordeiro e Instituto Mundial de Desenvolvimento e da Cidadania - IMDC não lograram comprovar a boa e regular aplicação dos recursos. Instados a se manifestar, o referido instituto optou pelo silêncio, configurando a revelia, nos termos do § 3º, do art. 12, da Lei 8.443/1992. No caso do primeiro, as alegações de defesa e razões de justificativa não foram suficientes para elidir as irregularidades. Ademais, inexistem nos autos elementos que demonstrem a boa-fé dos responsáveis ou a ocorrência de outras excludentes de culpabilidade.
47. Verifica-se também que não houve a prescrição da pretensão punitiva, conforme análise já realizada.
48. Tendo em vista que não constam dos autos elementos que permitam reconhecer a boa-fé dos responsáveis, sugere-se que as suas contas sejam julgadas irregulares, nos termos do art. 202, § 6º, do Regimento Interno do TCU, com a imputação do débito atualizado monetariamente e acrescido de juros de mora, nos termos do art. 202, § 1º do Regimento Interno do TCU, descontado o valor eventualmente recolhido, com a aplicação da multa prevista no art. 57 da Lei 8.443/1992. Ressalta-se que a análise da boa-fé relativa à pessoa jurídica de direito privado é realizada considerando as condutas de seus administradores, uma vez que os atos destes obrigam a pessoa jurídica, desde que exercidos nos limites dos poderes definidos no ato constitutivo do ente, nos termos do art. 47 do Código Civil (Acórdão 1723/2016-TCU-Plenário, Ministro-Relator Raimundo Carrero) . 
49. Deve ainda ser aplicada a multa prevista no art. 58, inciso II, da referida lei ao responsável Fábio Luiz Fernandes Cordeiro, tendo em vista que, além das irregularidades ensejadoras de dano ao erário, houve ainda infração à norma legal concernente ao aporte parcial da contrapartida.
50. Por fim, como não houve elementos que pudessem modificar o entendimento acerca das irregularidades em apuração, mantém-se a matriz de responsabilização presente na peça 108.
PROPOSTA DE ENCAMINHAMENTO
51. Diante do exposto, submetemos os autos à consideração superior, propondo ao Tribunal:
	a) considerar revel o responsáveis Instituto Mundial de Desenvolvimento e da Cidadania - IMDC (CNPJ: 21.145.289/0001-07) , para todos os efeitos, dando-se prosseguimento ao processo, com fulcro no art. 12, § 3º, da Lei 8.443/1992; 
	b) rejeitar as alegações de defesa e as razões de justificativas apresentadas pelo responsável Fábio Luiz Fernandes Cordeiro (CPF: XXX.461.606-XX) ;
	c) julgar irregulares, nos termos dos arts. 1º, inciso I, 16, inciso III, alíneas 'b' e 'c', da Lei 8.443/1992, c/c os arts. 19 e 23, inciso III, da mesma Lei, as contas dos responsáveis Fábio Luiz Fernandes Cordeiro (CPF: XXX.461.606-XX) e Instituto Mundial de Desenvolvimento e da Cidadania - IMDC (CNPJ: 21.145.289/0001-07) , condenando-os solidariamente ao pagamento das importâncias a seguir especificadas, atualizadas monetariamente e acrescidas dos juros de mora, calculadas a partir das datas discriminadas até a data da efetiva quitação do débito, fixando-lhes o prazo de quinze dias, para que comprovem, perante o Tribunal, o recolhimento das referidas quantias aos cofres do Tesouro Nacional, nos termos do art. 23, inciso III, alínea 'a', da citada lei, c/c o art. 214, inciso III, alínea 'a', do Regimento Interno do TCU.  
Débitos relacionados ao responsável Fábio Luiz Fernandes Cordeiro (CPF: XXX.461.606-XX) em solidariedade com Instituto Mundial de Desenvolvimento e da Cidadania - IMDC (CNPJ: 21.145.289/0001-07) :
	Data de ocorrência
	Valor histórico (R$) 

	17/6/2011
	4.147,50

	17/6/2011
	69.125,00

	Débitos relacionados ao Instituto Mundial de Desenvolvimento e da Cidadania - IMDC (CNPJ: 21.145.289/0001-07) :
	14/12/2010
	40.299,87

Débitos relacionados ao responsável Fábio Luiz Fernandes Cordeiro (CPF: XXX.461.606-XX) :
	Data de ocorrência
	Valor histórico (R$) 

	19/4/2010
	2,53

	17/6/2010
	447,50

	15/7/2010
	0,08

	28/12/2010
	1.441,40

	29/12/2010
	0,21

	24/3/2010
	194,76

	14/6/2010
	1,05

	d) aplicar individualmente aos responsáveis Fábio Luiz Fernandes Cordeiro (CPF: XXX.461.606-XX) e Instituto Mundial de Desenvolvimento e da Cidadania - IMDC (CNPJ: 21.145.289/0001-07) , a multa prevista no art. 57 da Lei 8.443/1992 c/c o art. 267 do Regimento Interno do TCU, fixando-lhes o prazo de quinze dias, a contar da notificação, para que comprovem, perante o Tribunal (art. 214, III, alínea 'a', do Regimento Interno do TCU) , o recolhimento da dívida aos cofres do Tesouro Nacional, atualizada monetariamente desde a data do acórdão que vier a ser proferido por este Tribunal até a data do efetivo recolhimento, se paga após o vencimento, na forma da legislação em vigor;
	e) aplicar ao responsável Fábio Luiz Fernandes Cordeiro (CPF: XXX.461.606-XX) , a multa prevista no art. 58, inciso II, da Lei 8.443/1992 c/c o art. 268 do Regimento Interno do TCU, fixando-lhes o prazo de quinze dias, a contar da notificação, para que comprovem, perante o Tribunal (art. 214, III, alínea 'a', do Regimento Interno do TCU) , o recolhimento da dívida aos cofres do Tesouro Nacional, atualizada monetariamente desde a data do acórdão que vier a ser proferido por este Tribunal até a data do efetivo recolhimento, se paga após o vencimento, na forma da legislação em vigor
	f) autorizar, desde logo, a cobrança judicial das dívidas, caso não atendidas as notificações, na forma do disposto no art. 28, inciso II, da Lei 8.443/1992;
	g) autorizar também, desde logo, se requerido, com fundamento no art. 26, da Lei 8.443, de 1992, c/c o art. 217, §§ 1º e 2º do Regimento Interno do TCU, o parcelamento das dívidas em até 36 parcelas, incidindo, sobre cada parcela, corrigida monetariamente, os correspondentes acréscimos legais, fixando-lhe o prazo de quinze dias, a contar do recebimento da notificação, para comprovar, perante o Tribunal, o recolhimento da primeira parcela, e de trinta dias, a contar da parcela anterior, para comprovar os recolhimentos das demais parcelas, devendo incidir, sobre cada valor mensal, atualizado monetariamente, os juros de mora devidos, no caso do débito, na forma prevista na legislação em vigor, alertando os responsáveis de que a falta de comprovação do recolhimento de qualquer parcela importará o vencimento antecipado do saldo devedor, nos termos do § 2º do art. 217 do Regimento Interno deste Tribunal; 
	h) enviar cópia do Acórdão a ser prolatado à Procuradoria da República no Estado de Minas Gerais, nos termos do § 3º do art. 16 da Lei 8.443/1992, c/c o § 7º do art. 209 do Regimento Interno do TCU, para adoção das medidas cabíveis; e
	i) enviar cópia do Acórdão que vier a ser proferido à Diretoria de Administração e Logística do Ministério da Economia e aos responsáveis, para ciência;
	j) informar à Procuradoria da República no Estado de Minas Gerais, à Diretoria de Administração e Logística e aos responsáveis que a presente deliberação, acompanhada do Relatório e do Voto que a fundamenta, está disponível para a consulta no endereço www.tcu.gov.br/acordaos, além de esclarecer que, caso requerido, o TCU poderá fornecer sem custos as correspondentes cópias, de forma impressa; e
	k) informar à Procuradoria da República no Estado de Minas Gerais que, nos termos do parágrafo único do art. 62 da Resolução TCU 259/2014, os procuradores e membros do Ministério Público credenciados nesta Corte podem acessar os presentes autos de forma eletrônica e automática, ressalvados apenas os casos de eventuais peças classificadas como sigilosas, as quais requerem solicitação formal."
8. 	O Ministério Público junto ao TCU, representado pela Procuradora-Geral Cristina Machado da Costa e Silva (peça 137) , manifestou-se, em linhas gerais, de acordo com a proposta de encaminhamento da unidade técnica, efetuando, contudo, alguns ajustes, consoante considerações a seguir transcritas:
"7. Perfilhamos a conclusão pelo afastamento da responsabilidade do ex-prefeito quanto ao dano decorrente do superfaturamento apurado, uma vez que o prejuízo beneficiou apenas o IMDC, que não arcou com as despesas dos encargos tributários devidos, e não havia a necessária clareza quanto ao detalhamento da composição de valores relativos à hora/aula do aluno no plano de aplicação do programa que permitisse a fácil identificação dessa parcela pelo gestor. Além disso, o ajuste firmado observou o teto fixado em relação ao preço unitário desse custo para o ano de 2009, estabelecido pelo MTE na adesão ao Projovem (R$ 3,95) .
8. De igual forma, concordamos com a manutenção do dano decorrente da não aplicação dos recursos repassados no mercado financeiro, assim como pela rejeição das razões de justificativa quanto ao aporte parcial da contrapartida. Contudo, no que diz respeito a essa última irregularidade - objeto de audiência do ex-prefeito pelo fato de que a responsabilidade pelo ressarcimento seria exclusiva do município, ente que não foi citado, tendo em vista o baixo valor da devolução -, consideramos de excessivo rigor apenar o responsável com a multa fundamentada no art. 58, inciso II, da Lei 8.443/1992, na medida em que houve a efetiva contribuição de parte da quantia pactuada e por ser irrisória a parcela não aportada (R$ 4.836,36) .
9. No que concerne à inexecução parcial do objeto, com efeito não se sustentam as alegações do defendente de que não deve responder pelo fato de jovens que foram qualificados não conseguirem vínculos formais ou comprovação formal de inclusão no mercado de trabalho. Trata-se de metas pactuadas junto ao MTE, tanto para a participação do público-alvo no programa - considerada e abatida a taxa de evasão permitida - como para a inclusão dos ex-alunos no ambiente profissional - admitidos diferentes tipos de contratação e comprovação da condição, além de prevista a devolução de 50% dos custos para a parcela não atingida. Assim, deve ser mantida a obrigação de ressarcimento dessa parcela do débito pelo Senhor Fábio Luiz Fernandes Cordeiro em solidariedade ao IMDC (total de R$ 73.272,50, sendo R$ 4.147,50 relativos ao cumprimento parcial da meta de qualificação e R$ 69.125,00 referentes à não comprovação da meta de inserção do jovem no mercado de trabalho) .
10. Relativamente à prescrição, tema arguido em sede de defesa pelo ex-prefeito, embora a Unidade Técnica tenha defendido, em relação à pretensão ressarcitória, que o Tema 899 do Supremo Tribunal Federal (STF) 'alcançaria tão somente a fase judicial de cobrança do título extrajudicial, não atingindo os processos de controle externo', mantendo-se o entendimento pela imprescritibilidade do débito (peça 134, p. 16-17) , efetuou a análise desse aspecto também com base nos termos da Lei 9.873/1999 (peça 134, p. 13-16) . Quanto à pretensão punitiva, manifestou-se conclusivamente com fundamento no Acórdão 1441/2016-TCU-Plenário (peça 134, p. 27) , deliberação que reputamos superada para examinar a ocorrência do instituto no âmbito das competências do Tribunal.
11. Conforme os exames realizados pela SecexTCE, qualquer que seja o fundamento utilizado, não se verifica a incidência da prescrição neste caso concreto.
12. Assim e levando em conta nossa adesão às disposições da Lei 9.873/1999, desde a mudança jurisprudencial admitida pelo STF em sede de repercussão geral, corroboramos a conclusão da análise sobre a prescrição realizada pela Unidade Técnica com base nas disposições desse diploma legal, que considerou a aplicação de atos interruptivos conforme previsto no art. 2.º. Divergimos apenas em relação ao termo inicial de contagem do prazo, que, a nosso ver, deve corresponder à data em que a prestação de contas foi entregue, mas essa divergência não modifica o resultado verificado, qual seja, a não incidência do instituto.
13. Diante do exposto, esta representante do Ministério Público manifesta-se de acordo com a proposta sugerida pela Unidade Técnica em pareceres uniformes às peças 134 a 136 dos autos, exceto quanto à aplicação da multa fundamentada no art. 58 da Lei 8.443/1992 ao Senhor Fábio Luiz Fernandes Cordeiro, conforme justificado neste parecer."
É o Relatório.

Junio Pereira Lima (OAB/MG 103.682), Bruno Dias Candido (OAB/MG 116.775) e outros.

Procuradora-Geral Cristina Machado da Costa e Silva.

TOMADA DE CONTAS ESPECIAL. RECURSOS DO PROGRAMA PROJOVEM TRABALHADOR/2009, SUBMODALIDADE JUVENTUDE CIDADÃ, MEDIANTE ADESÃO DO ENTE PÚBLICO PARCEIRO. EXECUÇÃO PARCIAL DO OBJETO. NÃO COMPROVAÇÃO DO CUMPRIMENTO DA CARGA HORÁRIA DOS CURSOS DE CAPACITAÇÃO PREVISTA NO PLANO DE IMPLEMENTAÇÃO. FALTA DE COMPROVAÇÃO DO CUMPRIMENTO DE METAS DE QUALIFICAÇÃO E DE INSERÇÃO DE JOVENS NO MERCADO DE TRABALHO. CITAÇÃO E AUDIÊNCIA. CONTAS IRREGULARES DO EX-PREFEITO E DA ENTIDADE EXECUTORA. DÉBITO E APLICAÇÃO DE MULTA PROPORCIONAL AO DANO CAUSADO AO ERÁRIO.

TOMADA DE CONTAS ESPECIAL (TCE)

Unidade de Auditoria Especializada em Tomada de Contas Especial (AudTCE).

Trata o processo da Tomada de Contas Especial instaurada pela Diretoria de Administração e Logística do então Ministério da Economia - DAL/ME, em desfavor do Sr. Fábio Luiz Fernandes Cordeiro, ex-prefeito de São João da Ponte/MG, e do então Instituto Mineiro de Desenvolvimento e da Cidadania, atual Instituto Mundial de Desenvolvimento e da Cidadania (IMDC) , em razão da falta de comprovação da regular aplicação dos recursos repassados pela União, ao Município de São João da Ponte/MG, no âmbito do Plano de Implementação 46958-001163/2009-48 do Programa Nacional de Inclusão de Jovens no Mercado de Trabalho, modalidade Projovem Trabalhador, submodalidade Juventude Cidadã (peça 2, 120-130, alteração à peça 2, 153-157) , ao qual o Município de São João da Ponte/MG aderiu em 12/11/2009 (peça 2, p. 46-47) , objetivando a qualificação social-profissional de 500 jovens, com inserção de, no mínimo, 30% deles no mundo do trabalho (peças 2 e 3) .
2.	O referido ajuste tinha por escopo a execução das ações do Projovem Trabalhador - Juventude Cidadã, no âmbito do Programa Nacional de Estímulo ao Primeiro Emprego, com vistas à qualificação social e profissional de 500 jovens e à inserção de, no mínimo, 30% deles no mercado de trabalho, conforme Termo de Adesão e Plano de Implementação (peça 10) .
3.	Para cumprir o objeto pactuado foi prevista a quantia de R$ 794.937,50. Desse valor, R$ 779.038,76 foram transferidos dos cofres federais ao convenente e o quantum de R$ 15.898,75 coube à quota de contrapartida municipal.
4.	O Município de São João da Ponte/MG contratou o Instituto Mundial de Desenvolvimento e da Cidadania (IMDC) , pelo montante de R$ 794.937,50, para a prestação dos serviços referentes ao Plano de Implementação em questão (v. Contrato 027/2010, peça 32) . 
5.	O tomador de contas impugnou 97,19% dos recursos transferidos (R$ 757.076,03) , apesar da execução parcial do objeto, tendo detectado que a meta de qualificação ficou em 89,4% (concluíram o curso 447 jovens dos 500 previstos) e que a meta de inserção no "mundo do trabalho" ficou em 22,6% (34 dos 150 estabelecidos) , conforme Relatório de TCE 09/2019 (peça 101, p. 10) .
6.	O motivo da glosa integral seria a realização de processo licitatório fraudulento que culminou na contratação de entidade sem capacidade operacional, além da ausência de detalhamento dos custos incorridos, da realização de pagamento antecipado e da emissão de notas fiscais incompletas e sem o devido atesto, aliada à não comprovação do aporte da totalidade da contrapartida pactuada o que levaria à insuficiência da prestação de contas para o fim de comprovar a boa e regular aplicação das verbas em questão (peça 101, p. 10 a 13) . A responsabilidade pelo dano foi dirigida exclusivamente ao Sr. Fábio Luiz Fernandes Cordeiro, ex-prefeito do Município de São João da Ponte/MG.
7.	Nesta Corte, a  então Secretaria de Controle Externo de Tomada de Contas Especial - Secex/TCE, atual Unidade de Auditoria Especializada em Tomada de Contas Especial - AudTCE, em instrução preliminar destes autos (peça 109) , examinou minudentemente os elementos de prova que compõem o processo, concluindo pela imputação de débito parcial, em decorrência das seguintes irregularidades: a) cumprimento de apenas parte da meta de qualificação; b) não comprovação da meta de inserção do jovem no mercado de trabalho; c) superfaturamento decorrente do pagamento indevido por tributos e encargos patronais inexistentes, tendo em vista que a entidade contratada goza de isenção tributária; d) não aplicação dos recursos no mercado financeiro.
8. 	Esse prejuízo aos cofres públicos foi atribuído ao Sr. Fábio Luiz Fernandes Cordeiro e ao Instituto Mundial de Desenvolvimento e da Cidadania (IMDC) , sendo que apenas a parcela do débito decorrente da falta de aplicação dos recursos no mercado financeiro foi atribuída exclusivamente ao ex-gestor. 
9.	Por conseguinte, a unidade técnica promoveu, por delegação de competência deste Relator, a citação solidária do ex-prefeito e da entidade em face da inexecução parcial do Plano de Implementação 46958-001163/2009-48 e do superfaturamento decorrente do pagamento indevido por tributos e encargos patronais inexistentes, bem como a citação apenas do ex-gestor quanto ao não cumprimento do dever de aplicar os valores recebidos no mercado financeiro, para que apresentassem alegações de defesa ou recolhessem as parcelas de débito quantificadas nos autos. Outra irregularidade detectada pela unidade técnica foi o aporte parcial da contrapartida que foi objeto de audiência do Sr. Fábio Luiz Fernandes Cordeiro.	 
10.	Transcorrido o prazo para defesa, apenas o Sr. Fábio Luiz Fernandes Cordeiro compareceu aos autos para apresentar suas alegações de defesa e razões de justificativa (peça 123) acompanhadas dos documentos acostados às peças 124 a 129, sendo que Instituto Mundial de Desenvolvimento e da Cidadania permaneceu silente, devendo ser considerado revel, nos termos do art. 12, § 3º, da Lei 8.443/1992, de tal forma que a sua inércia em oferecer defesa não permitiu afastar a conclusão sobre o cumprimento parcial das metas de qualificação e de inserção do jovem no mercado de trabalho e sobre o recebimento indevido por tributos e encargos patronais inexistentes.
11.	Os argumentos apresentados pelo ex-Prefeito foram os seguintes, em síntese:
	11.1. nulidade da citação, sob o argumento de que o ofício citatório foi encaminhado para endereço em que o responsável não residia (Rua Bário, 265, Montes Claros/MG) , quando ele reside na cidade de São João da Ponte/MG, Rua Simão Campos, 329-A;
	11.2. prescrição quinquenal, tendo em vista que o fato gerador das irregularidades ocorreu nos exercícios de 2010 e 2011, e a citação válida somente ocorreu em 4/6/2021, passados mais de nove anos do último ato apurado na presente tomada de contas especial;
	11.3. a ausência de sua responsabilidade quanto ao fato de jovens qualificados não conseguirem vínculos formais ou comprovação de inclusão no mercado de trabalho, pois um gestor municipal não consegue controlar a inclusão e/ou permanência de profissionais no mercado de trabalho formal; 
	11.4. impossibilidade de um prefeito acompanhar diariamente a movimentação das contas bancárias da Prefeitura, razão pela qual não pode ser responsabilizado, pessoalmente, pelo curto período de tempo em que os valores repassados no âmbito do Plano de Implementação 46958-001163/2009-48 ficaram sem aplicação ou ainda pelo aporte parcial da contrapartida; e
	11.5. desconhecimento pelo gestor do fato de que a entidade contratada, por ser uma Organização da Sociedade de Interesse Público - OSCIP, gozaria de isenção tributária e, portanto, não deveria ter ocorrido o recolhimento de tributos e encargos patronais pelo IMDC. 
12.	Após o exame final de mérito, houve acolhimento apenas da argumentação apresentada para o afastamento da responsabilidade do ex-gestor quanto ao recolhimento de tributos e encargos patronais pelo IMDC, de tal forma que os autos vieram conclusos ao Gabinete com a proposta de que o Tribunal julgue irregulares as contas do ex-alcaide e do Instituto Mundial de Desenvolvimento e da Cidadania, condenando-os solidariamente ao pagamento do débito apurado no processo, com aplicação aos responsáveis, individualmente, da multa prevista no art. 57 da Lei 8.443/1992, acrescida, para o Sr.  Fábio Luiz Fernandes Cordeiro, da multa prevista no art. 58, inciso II da aludida norma legal. 
13.	O Parquet concordou com a interpretação da Secretaria instrutiva, divergindo somente no tocante à responsabilização do ex-prefeito pelo aporte parcial da contrapartida, pois embora concorde com a imputação de débito exclusivamente ao município, o Ministério Público de Contas entende que, diante da baixa materialidade dessa parcela de débito (R$ 4.836,36) , seria excessivo rigor apenar o ex-prefeito com a multa fundamentada no art. 58, inciso II, da Lei 8.443/1992.
14. 	Acerca do pontual dissenso que permeia os autos, acolho como razões jurídicas de decidir a interpretação do Parquet, na linha de que a falta de aporte de recursos da contrapartida implica a condenação exclusiva do município para ressarcir os valores a ela correspondentes, mas, diante da baixa materialidade da parcela de débito ora questionada e não tendo ocorrido a citação do ente federado no âmbito destes autos, concordo com o entendimento de que a economia processual justifica a não realização de nova citação, desta feita, do Município São João da Ponte/MG, bem como considero que a aplicação da multa prevista no art. 58, inciso II, da Lei 8.443/1992 ao ex-prefeito, por conta dessa falta de aporte de recursos da contrapartida, configura medida de extremo rigor, na medida em que houve a efetiva contribuição de parte da quantia pactuada e por ser irrisória a parcela não aportada. 
15.	Em alinhamento a esse entendimento, trago à baila trecho do Voto que proferi e que embasou o Acórdão 1784/2022-TCU-Plenário, tratando exatamente dessa situação de falta de aporte de recursos da contrapartida, com parcela de débito de baixa materialidade, em que não ocorreu a citação do ente federado:
"9. Quanto à parcela da contrapartida não aplicada, além de se tratar de valor diminuto, sua atribuição ao Município não poderia se dar sem o devido processo legal previsto para as tomadas de contas especiais.
10. Com efeito, revela-se temerário substituir o processo de imputação de débito de responsabilidade do Município via TCE pela simples determinação ao Prefeito atual para promover o seu recolhimento, pois estar-se-ia fazendo as vezes da condenação mediante Acórdão com força de título executivo extrajudicial, por intermédio de determinação de obrigação de fazer consistente em pagar quantia, possuindo tal comando impositivo o papel de título condenatório, porém sem a observância da defesa prévia e do contraditório, como bem pontuou o ilustre membro do Parquet especializado nestes autos.
11. Demais disso, determinação dessa espécie estaria substituindo o processo regular de execução do ente municipal, com rito legal próprio e com a força do título executivo extrajudicial do acórdão condenatório do TCU, pelo temor de imputação de sanção por descumprimento de determinação ao Prefeito faltoso, subvertendo o processo de execução e revestindo essa determinação de um caráter que ela não possui, que é o de compelir ao pagamento sem sequer haver um título condenatório expedido pelo Tribunal, ante a perspectiva de sanção pecuniária, inexistente até mesmo quando da existência de regular condenação e do título executivo extrajudicial.
12. Com essas considerações, na linha do mencionado precedente e levando em conta o valor diminuto do débito remanescente atribuído ao Município, bem assim ante o afastamento da responsabilidade municipal relativamente ao débito referente ao saldo residual em conta, entendo que não se sustenta a aplicação de sanção aos prefeitos de Bertolínia/PI, Srs. Luciano Fonseca de Sousa e Geraldo Fonseca Correia, devendo ser tornada insubsistente a determinação constante do subitem 9.5 do Acórdão 4787/2019-TCU-Primeira Câmara."
16.	Quanto à preliminar acerca das prescrições ressarcitória e punitiva, o Plenário desta Casa aprovou, mediante o Acórdão 2285/2022-TCU-Plenário  (rel. min. Antônio Anastasia) , a Resolução/TCU 344/2022, cujo texto estabelece que as pretensões punitiva e ressarcitória nos processos de controle externo (exceto para atos de pessoal) prescrevem em cinco anos (art. 2º, prescrição principal ou geral) ou em três, se o processo ficar paralisado, pendente de julgamento ou despacho (art. 8º, prescrição intercorrente) , conforme o previsto na Lei 9.873/1999 (art. 1º) , diploma que regula o prazo para o exercício da ação punitiva movida pela administração pública federal.
17.	No caso concreto, o termo a quo da prescrição deve ser a data da prestação de contas ao órgão competente para a sua análise inicial, com base no inciso II do art. 4º da referida Resolução, ou seja, 20/08/2011, e devem ser levados em consideração os seguintes eventos processuais interruptivos do prazo de prescrição, igualmente previstos na norma de referência (art. 5º e §§ 1º e 2º do art. 8º) :
	a) Ofício 7265/SPPE/MTE, de 16/09/2011, solicitando prorrogação de prazo para apresentação da documentação complementar do Processo de Prestação de Contas Final (peça 52) ;
	b) Resposta ao Ofício 130/SPPE-MTE, de 02/02/2012, encaminhando documentação complementar do Processo de Prestação de Contas Final (peça 53) ;
	c)  Nota Técnica 1.104/2014/DPTEJ/SPPE/MTE, de 21/08/2014 (peça 66) ;
	d)  Nota Técnica 478/2017/CGPC/SPPE, de 12/06/2017 (peça 69) ;
 	e)  Nota Técnica 197/2018/CGPC/SPPE/MTb, de 19/03/2018 (peça 83) ;
	f) Relatório do Tomador de Contas 09/2019, de 11/09/2019 (peça 101) ; 
	g) instrução (preliminar) da unidade técnica com a proposta de citação dos arrolados nesta TCE, de 06/11/2020 (peça 109 a 111) ; 
	h) alegações de defesa dos representantes do Sr. Fábio Luiz Fernandes Cordeiro encaminhadas ao TCU em 10/06/2021 (peça 123) .
18. 	Como se percebe do iter acima, os fatos processuais que interrompem a prescrição ocorreram em intervalos inferiores ao quinquênio indicado no art. 2º da Resolução/TCU 344/2022, bem como ao triênio previsto no art. 8º, caput, da norma precitada, afastando, respectivamente, a incidência das prescrições principal e intercorrente.
19.	Foram qualificados 447 jovens de uma meta de 500, sobrando 53 não qualificados, bem como foram inseridos no mercado de trabalho apenas 34 jovens da meta de 150 estabelecida. Como havia previsão para a devolução das despesas não realizadas, impôs-se o ressarcimento dos custos relativos às metas não alcançadas. Destarte, deve ser mantida a obrigação de restituição dessa parcela do débito pelo Sr. Fábio Luiz Fernandes Cordeiro em solidariedade com o IMDC (total de R$ 73.272,50, sendo R$ 4.147,50 relativo ao cumprimento parcial da meta de qualificação e R$ 69.125,00, referente à não comprovação da meta de inserção do jovem no mercado de trabalho) .
20.	Cumpre trazer à baila as disposições dos arts. 5º, incisos I e II, e 10, inciso V, da Portaria MTE 991/2008, que cuidam da repartição de atribuições entre o então Ministério do Trabalho e Emprego e os entes públicos parceiros na execução do Projovem Trabalhador - Juventude Cidadã, os quais vão abaixo reproduzidos: 
"Art. 5º São agentes do Projovem Trabalhador - Juventude Cidadã nesta Portaria:
I - o MTE, por intermédio da Secretaria de Políticas Públicas de Emprego - SPPE/MTE na condição de gestora do Projovem Trabalhador e executora de suas transferências financeiras, bem como na condição de supervisora em conjunto com as Superintendências Regionais de Trabalho e Emprego - SRTE; (Redação dada pela Portaria nº 1.531/2011) 
II - os Estados, os Municípios com população a partir de vinte mil habitantes e o Distrito Federal na condição de Entes Parceiros. (Redação dada pela Portaria nº 1.531/2011) 
 (...) 
Art. 10. São obrigações dos Entes Parceiros: (Redação dada pela Portaria nº 1.531/2011) 
I - executar, com rigorosa observância do Plano de Implementação aprovado e das normas expedidas pelo Ministério do Trabalho e Emprego, o Projovem Trabalhador - Juventude Cidadã, zelando pela boa qualidade das ações e serviços prestados, buscando alcançar efetividade pedagógica e social; (Redação dada pela Portaria nº 1.531/2011) 
 (...) 
V - promover as medidas necessárias para inserção no mundo do trabalho de, no mínimo, 30% dos jovens qualificados; (Redação dada pela Portaria nº 1.228/2013) VI - encaminhar ao MTE os relatórios indispensáveis ao acompanhamento e à avaliação das ações, bem como da aplicação dos recursos do Plano de Implementação; (Redação dada pela Portaria nº 1.531/2011) "
21.	O que se observa é que há a obrigação por parte dos entes parceiros (Estados, Municípios com população a partir de vinte mil habitantes e Distrito Federal) tanto de inserir no mínimo 30% dos jovens qualificados no mercado de trabalho, quanto de executar as metas pactuadas no Plano de Implementação. 
22.	Diante desse contexto, considero que a execução parcial das metas físicas contidas no Plano de Implementação 46958-001163/2009-48 impede a completa comprovação da boa e regular utilização dos recursos públicos federais transferidos à municipalidade.
23.	Importante explicitar que cabe ao gestor que se comprometeu a aplicar as verbas federais nas finalidades acordadas o ônus de demonstrar o adequado emprego da integralidade das verbas que lhe foram confiadas na finalidade acordada. Esse dever decorre de imposição derivada do ordenamento jurídico, nos termos do bloco normativo composto pelas disposições dos arts. 70, parágrafo único, da Constituição Federal, 93 do Decreto-lei 200/1967 e 66 do Decreto 93.872/1986.
24.	Sobressai dos autos, ainda, que a responsabilização da entidade pelo restante do débito pelo qual foi citada está igualmente bem caracterizada, pois recebeu o valor referente à qualificação dos 500 jovens e inserção de pelo menos 30% deles no mercado de trabalho, mas não cumpriu totalmente a avença, conforme se verificou no item 19 acima. 
25.	No que concerne à questão da isenção tributária do IMDC, restou demonstrado o superfaturamento decorrente do pagamento por despesas não incorridas com tributos e encargos patronais, de tal forma que cabe exclusivamente ao instituto contratado restituir, aos cofres públicos, as quantias indevidamente pagas a maior.
26.	Faz-se necessário ressaltar que esse superfaturamento apontado no parágrafo anterior não pode ser imputado solidariamente ao ex-prefeito, tendo em vista que não lhe pode ser exigido o   conhecimento do fato de o aludido Instituto gozar de isenção tributária, de tal forma que, no tocante especificamente a essa questão, sua conduta como agente público não se distancia daquela que seria esperada do administrador médio.  
27.	Por outro lado, cumpre destacar que o não cumprimento do dever de aplicar os valores recebidos no mercado financeiro constitui irregularidade a ser imputada exclusivamente ao Sr. Fábio Luiz Fernandes Cordeiro, de tal forma que o dano ocorre no momento em que os recursos são retirados da conta específica, sem que os respectivos rendimentos financeiros, que deveriam ter sido garantidos pelo ex-prefeito, tenham sido revertidos em favor do objeto pactuado, no âmbito do Plano de Implementação 46958-001163/2009-48 do Programa Nacional de Inclusão de Jovens no Mercado de Trabalho, modalidade Projovem Trabalhador, submodalidade Juventude Cidadã.
28.	Nessa conexão de ideias, entendo que o Sr. Fábio Luiz Fernandes Cordeiro e o Instituto Mundial de Desenvolvimento e da Cidadania devem ter suas contas julgadas irregulares, com condenação ao pagamento das parcelas de débito ora quantificadas que lhes foram imputadas.
29.	Acrescento, ainda, ser cabível a aplicação da sanção prevista no art. 57 da Lei 8.443/1992 aos dois responsáveis arrolados nestes autos, ante a gravidade de suas condutas. Nesse sentido, vale registrar que as irregularidades detectadas nestes autos podem ser caracterizadas como erro grosseiro, nos termos da jurisprudência desta Corte de Contas, consoante os seguintes precedentes, dentre outros:
 (Acórdão 4447/2020-TCU-Segunda Câmara, rel.: Min. Aroldo Cedraz) 
"Para fins de responsabilização perante o TCU, considera-se erro grosseiro (art. 28 do Decreto-lei 4.657/1942 - Lindb) aquele que pode ser percebido por pessoa com diligência abaixo do normal ou que pode ser evitado por pessoa com nível de atenção aquém do ordinário, decorrente de grave inobservância de dever de cuidado."
 (Acórdão 2012/2022-TCU-Segunda Câmara, rel.: Min. Antonio Anastasia) 
"O erro grosseiro a que alude o art. 28 do Decreto-lei 4.657/1942 (Lei de Introdução às Normas do Direito Brasileiro) , incluído pela Lei 13.655/2018, fica configurado quando a conduta do agente público se distancia daquela que seria esperada do administrador médio, avaliada no caso concreto."
 (Acórdão 63/2023-TCU-Primeira Câmara, rel.: Min. Benjamin Zymler) 
"Para fins do exercício do poder sancionatório do TCU, considera-se erro grosseiro (art. 28 do Decreto-lei 4.657/1942 - Lindb) aquele que poderia ser percebido por pessoa com diligência abaixo do normal ou que poderia ser evitado por pessoa com nível de atenção aquém do ordinário, decorrente de grave inobservância do dever de cuidado. Associar culpa grave à conduta desviante da que seria esperada do homem médio significa tornar aquela idêntica à culpa comum ou ordinária, negando eficácia às mudanças promovidas pela Lei 13.655/2018 na Lindb, que buscaram instituir novo paradigma de avaliação da culpabilidade dos agentes públicos, tornando mais restritos os critérios de responsabilização."
	Diante do exposto, manifesto-me por que seja adotada a deliberação que ora submeto a este Colegiado.
T.C.U., Sala das Sessões, em 18 de abril de 2023.
MARCOS BEMQUERER COSTA
Relator